ACORDAO-COMPLETO-2545041

ACÓRDÃO 3823/2023 ATA 14/2023 - PRIMEIRA CÂMARA

VISTOS, relatados e discutidos estes autos de recurso de reconsideração interposto contra o Acórdão 7611/2021-TCU-Primeira Câmara, 
ACORDAM os Ministros do Tribunal de Contas da União, reunidos em sessão da Primeira Câmara, diante das razões expostas pelo relator, em:
9.1. com fulcro nos arts. 32, inciso I, e 33 da Lei 8.443/1992, conhecer do recurso de reconsideração interposto pelo sr. Sérgio Souza Dias;
9.2. quanto ao mérito, dar-lhe provimento parcial para afastar os débitos relativos aos subitens 9.5.3, 9.5.4, 9.5.7 e 9.5.8 do Acórdão 7611/2021-TCU-Primeira Câmara e conferir ao subitem 9.5.1 do mesmo julgado a seguinte redação:
"9.5.1. Dívida 1: 
Ocorrência: realização de despesas não previstas na relação de itens apoiados do Convênio 30.03.0160.00;	
	VALOR ORIGINAL (R$) 
	DATA DA OCORRÊNCIA 

	1.698,20
	8/11/2007

	1.210,50
	21/12/2007

	206,10
	9/1/2008

	513,60
	22/4/2008

9.3. manter inalterados os demais itens do acórdão recorrido; e
9.4. dar ciência deste acórdão ao recorrente, à Financiadora de Estudos e Projetos (Finep) , ao Fundo Nacional de Desenvolvimento Científico e Tecnológico (FNDCT) e à Procuradoria da República no Estado do Rio Grande do Sul.

Recurso de reconsideração contra decisão que julgou irregulares as contas do responsável, com débito, em virtude de impugnação de despesas efetuadas no bojo de convênio.

Primeira Câmara

Centro Nacional de Tecnologia Eletrônica Avançada S.A. (extinto)

3. Recorrente: Sérgio Souza Dias (XXX.725.200-XX)

13.1. Ministros presentes: Walton Alencar Rodrigues (Presidente), Benjamin Zymler (Relator) e Jhonatan de Jesus.
13.2. Ministro-Substituto presente: Weder de Oliveira.

BENJAMIN ZYMLER

Ministro Jorge Oliveira

Transcreve-se abaixo, com alguns ajustes de forma, a instrução elaborada pela Secretaria de Recursos (Serur) , inserta à peça 106:
"INTRODUÇÃO
Trata-se de recurso de reconsideração interposto por Sérgio Souza Dias (peças 87-88) , pelo qual contesta o Acórdão 7611/2021-TCU-Primeira Câmara (Relator Ministro Jorge Oliveira) , prolatado na Sessão Telepresencial realizada em 4/5/2021 (peça 54) .
2.	A deliberação recorrida apresenta o seguinte teor:
'VISTA, relatada e discutida esta tomada de contas especial instaurada pela Financiadora de Estudos e Projetos - Finep em razão de irregularidades na execução do Convênio 30.03.0160.00, celebrado com a extinta associação civil Centro de Excelência em Tecnologia Eletrônica Avançada.
ACORDAM os Ministros do Tribunal de Contas da União, reunidos em sessão da 1ª Câmara, ante as razões expostas pelo Relator e de acordo com os pareceres, com fundamento nos arts. 1º, inciso I; 16, inciso III e § 3º; 17; 19; 23, incisos I e III, alínea 'a'; 26; 28, inciso II; da Lei 8.443/1992 e nos arts. 209, § 7º; 214, inciso III, alínea 'a'; 217 §§ 1º e 2º; do Regimento Interno, 
9.1. excluir Edelweies Helena Garcez Ritt e Newton Burmeister deste processo; 
9.2. acatar as alegações de defesa do Centro Nacional de Tecnologia Eletrônica Avançada S/A e promover sua exclusão deste processo;
9.3. acatar parcialmente as alegações de defesa de Sérgio Souza Dias e afastar sua responsabilidade quanto às parcelas do débito de R$ 38.165,19 e de R$ 115.619,02, referentes às datas de 30/6/2008 e 31/12/2007;
9.4. julgar irregulares as contas de Sérgio Souza Dias;
9.5. condenar Sérgio Souza Dias ao pagamento das importâncias a seguir especificadas, atualizadas monetariamente e acrescida dos juros de mora, calculados a partir das datas discriminadas até a data da efetiva quitação do débito, e fixar-lhe prazo de quinze dias para comprovar, perante o Tribunal, o recolhimento das referidas quantias aos Fundo Nacional de Desenvolvimento Científico e Tecnológico (FNDCT) :  
9.5.1 Dívida 1:
Ocorrência: realização de despesas não previstas na relação de itens apoiados do
Convênio 30.03.0160.00
[TABELA]
Valor atualizado do débito em 5/10/2018: R$ 39.471,68
9.5.2. Dívida 2:
Ocorrência: pagamento realizado sem a devida comprovação do serviço prestado pela Catho Online Ltda.;
[TABELA]
Valor atualizado do débito em 5/10/2018: R$ 104.864,97
9.5.3. Dívida 3:
Ocorrência: despesas indevidas referentes a custeio de telefones celulares;
[TABELA]
Valor atualizado do débito em 5/10/2018: R$ 137.450,70
9.5.4. Dívida:
Ocorrência: despesas indevidas referentes a alimentação; 
[TABELA]
Valor atualizado do débito em 5/10/2018: R$ 76.486,45
9.5.5. Dívida 5 (Irregularidade 7) :
Ocorrência: realização de despesa antieconômica com locação de veículo;
[TABELA]
Valor atualizado do débito em 5/10/2018: R$ 43.275,51
9.5.7. Dívida 7:
Ocorrência: ausência de documentação fiscal válida;
[TABELA]
Valor atualizado do débito em 5/10/2018: R$ 16.478,57
9.5.8. Dívida 8:
Ocorrência: pagamento de passagens aéreas sem comprovante de embarque;
[TABELA]
Valor atualizado do débito em 5/10/2018: R$ 773.763,99
[TABELA]
9.5.9. Dívida 9:
Ocorrência: pagamento a servidora pública;
[TABELA]
Valor atualizado do débito em 5/10/2018: R$ 25.613,10
9.5.10. Dívida 10:
Ocorrência: irregularidades com a contratação e execução do Termo de Cooperação
Técnica celebrado com a ULBRA e a Fundação ULBRA;
[TABELA]
Valor atualizado do débito em 5/10/2018: R$ 796.397,64
9.6. autorizar, desde logo, a cobrança judicial das dívidas, caso não atendida a notificação;
9.7. autorizar o parcelamento das dívidas em até 36 parcelas, incidindo, sobre cada parcela, corrigida monetariamente, os correspondentes acréscimos legais, e fixar prazo de 15 dias, a contar do recebimento da notificação, para comprovar, perante o Tribunal, o recolhimento da primeira parcela, e de trinta dias, a contar da parcela anterior, para comprovar os recolhimentos das demais parcelas, com incidência, sobre cada valor mensal, atualizado monetariamente, dos juros de mora devidos, na forma prevista na legislação em vigor, e alertar o responsável de que a falta de comprovação do recolhimento de qualquer parcela importará vencimento antecipado do saldo devido;
9.8. enviar cópia deste Acórdão aos responsáveis, à Financiadora de Estudos e Projetos - Finep, ao Fundo Nacional de Desenvolvimento Científico e Tecnológico - FNDCT e à Procuradoria da República no Estado do Rio Grande do Sul, com a informação de que a íntegra do Relatório e do Voto que o fundamentaram estão disponíveis no endereço eletrônico www.tcu.gov.br/acordaos.'
HISTÓRICO 
3.	O presente processo cuidou originalmente Tomada de Contas Especial - TCE instaurada pela Financiadora de Estudos e Projetos - Finep em desfavor do Centro Nacional de Tecnologia Eletrônica Avançada S/A - CEITEC (extinto) , do Sr. Sérgio Souza Dias, da Sra. Edelweis Helena Garcez Ritt e do Sr. Newton Burmeister, ex-diretores-presidentes da entidade, em razão de irregularidades na execução do Convênio 30.03.0160.00 (peça 1, p.569-580) . O ajuste teve por objeto a execução do projeto 'Centro de Excelência em Tecnologia Eletrônica Avançada', sendo liberados R$ 7.448.013,00 do total de R$ 7.592.125,00 previstos inicialmente, com origem dos recursos no Fundo Nacional de Desenvolvimento Científico e Tecnológico - FNDCT. A vigência estendeu-se de 18/9/2003 a 30/9/2009.
4.	Fiscalizações da Finep e da Controladoria-Geral da União deram origem ao Relatório do Tomador de Contas TCE 4/2017 (peça 14, p. 129-141) e ao Relatório do Tomador de Contas Complementar TCE 4/2017 (peça 14, p. 391-401, e peça 15, p. 1-6) , concluindo pelo débito correspondente a parte dos recursos transferidos, com responsabilidade solidária dos gestores acima identificados, além do próprio CEITEC. 
5.	Instruções da SecexTCE propuseram inicialmente a realização de diligência ao CEITEC e, posteriormente, a citação do CEITEC e do Sr. Sérgio Souza Dias (peças 18-20 e 26-28) , entendendo a unidade técnica que apenas esses responsáveis deveriam ser chamados a apresentar alegações de defesa.
6.	Realizadas as citações (peças 39-42) e apresentadas as alegações de defesa (peças 31-38 e 47) , a SecexTCE propôs aceitar a defesa do CEITEC e rejeitar parcialmente a do ex-diretor-presidente Sérgio Souza Dias, atribuindo-lhe o débito apurado (peças 48-50) . O Ministério Público/TCU anuiu à proposta (peça 53) , bem como o relator a quo (peça 55) . 
7.	Proferido o Acórdão 7611/2021-TCU-Primeira Câmara (peça 54) , o Sr. Sérgio Souza Dias interpôs embargos de declaração ao aresto (peça 59) , os quais foram conhecidos e rejeitados pelo Acórdão 8595/2021-TCU-Primeira Câmara (peça 75) . 
8.	Irresignado, o Sr. Sérgio Souza Dias interpôs recurso de reconsideração (peças 87-88) , o qual passa-se a examinar. 
EXAME DE ADMISSIBILIDADE
9.	Em exame preliminar de admissibilidade, essa secretaria propôs conhecer do recurso de reconsideração de Sérgio Souza Dias, suspendendo os efeitos dos subitens 9.4, 9.5, 9.5.1, 9.5.2, 9.5.3, 9.5.4, 9.5.5, 9.5.6, 9.5.7, 9.5.8, 9.5.9, 9.5.10 e 9.6 do Acórdão 7611/2021-TCU-Primeira Câmara, com fulcro nos arts. 32, inciso I, e 33 da Lei 8.443/1992 (peças 92-93) , o que foi ratificado por despacho do Ministro Benjamin Zymler (peça 96) . 
EXAME DE MÉRITO
10. Delimitação do recurso
10.1. Constitui objeto do recurso de Sérgio Souza Dias (peças 87-88) definir se: 
a) houve a prescrição das pretensões punitiva e ressarcitória pelo TCU; e
b) o Convênio 30.03.0160.00 foi regularmente executado. 
11. Da prescrição
11.1. O Sr. Sérgio Souza Dias argumenta que os fatos sob análise tiveram início entre 2004 e 2008, mas a TCE somente foi encaminhada ao TCU em 2018. Assevera que a jurisprudência do Superior Tribunal de Justiça e do Supremo Tribunal Federal é pela prescrição quinquenal e menciona julgados destas Cortes (REsp 1.466.480/PE, REsp 1.480.350/RS, REsp 1129206/PR, MS 34.705/DF e RE 636.886/AL) . 
11.2. Conclui que a prescrição ocorreu antes mesmo do encaminhamento do processo ao TCU e defende a aplicação da Lei 9.873/1999. Juntou cópia do RE 636.886/AL, com ementa, relatório e votos (peça 88) .
Análise
11.3. No exame da prescrição, a Secretaria de Recursos - Serur tem adotado os entendimentos detalhados no documento juntado como a peça 105 dos autos, que contém estudo e pronunciamentos anteriores da secretaria sobre o tema. Nessas manifestações, estão desenvolvidas as seguintes premissas, que serão utilizadas no presente exame: 
a)  ao julgar o RE 636.886, o STF conferiu nova interpretação ao art. 37, § 5º, da Constituição Federal, fixando a tese de que 'é prescritível a pretensão de ressarcimento ao erário fundada em decisão de Tribunal de Contas';	
b)  as pretensões punitiva e de ressarcimento devem observar o mesmo regime na atividade de controle externo, dado o objetivo comum da prescrição, de fixar prazo para o Tribunal de Contas agir, para caracterizar o ilícito, identificar seu autor e dimensionar as consequências legais da conduta, independentemente de terem natureza punitiva ou ressarcitória; e
c)  até que sobrevenha norma específica, entende-se que a prescrição das pretensões punitiva e de ressarcimento, no processo de controle externo, deve observar o regime da Lei 9.873/1999, na linha dos recentes pronunciamentos do STF a respeito. Assim, sem prejuízo de também se realizar o exame da prescrição segundo o prazo decenal previsto no Código Civil, o critério adotado na formulação da proposta de encaminhamento será, em princípio, o da Lei 9.873/1999, a menos que esta opção implique prejuízo para o recorrente relativamente aos ditames do aresto recorrido.  
Análise da prescrição segundo os critérios do Acórdão 1441/2016-TCU-Plenário:
11.4. No que se refere à pretensão punitiva, o TCU tem tradicionalmente aplicado os critérios definidos no Acórdão 1441/2016-TCU-Plenário (rel. Min. Benjamin Zymler) , que, em incidente de uniformização de jurisprudência, orientou-se pela aplicação do Código Civil. Por este acórdão, em linhas gerais, a prescrição subordina-se ao prazo geral de dez anos (CC, art. 205) , contado a partir da data da ocorrência do fato e interrompido pelo ato que ordenar a citação, a audiência ou a oitiva da parte. 
11.5. Entre outras razões que justificaram a adoção desse critério, destaca-se a de que o citado dispositivo constitui uma cláusula geral a ser empregada sempre que a pretensão for prescritível, mas a lei não estabelecer um prazo específico, como na hipótese. 
11.6. O aresto recorrido considerou que incidiu a prescrição da pretensão punitiva, uma vez que a parcela de débito mais recente data de 20/5/2008, enquanto o ato que ordenou a citação ocorreu em 22/11/2018 (peça 28) , ou seja, mais de dez anos depois (peça 56, p. 15, item 30) , e o Acórdão 7611/2021-TCU-Primeira Câmara ora recorrido foi proferido em 4/5/2021 (peça 42) . 
11.7. Desta feita, em se tratado de recursos transferidos por convênio, adotar-se-á a data de 7/10/2008 como início da contagem prescricional, quando houve a entrega da prestação de contas final (peça 14, p. 131, item 4, última linha) , ou seja, antes mesmo do final da vigência do Convênio 30.03.01600,00, prorrogada até 30/9/2009. Segundo a jurisprudência do Tribunal, o que ocorrer primeiro entre o prazo final para a prestação de contas e a data de sua entrega deve ser o marco inicial dessa contagem (v.g. Acórdão 3749/2018-TCU-Segunda Câmara, rel. Min. Ana Arraes; e 2.278/2019-1ª Câmara, rel. Min. Subs. Augusto Sherman Cavalcanti) . 
11.8. Conclui-se, por esse critério de análise e, em vista das premissas informadas no subitem 11.3 acima, que estaria prescrita a possibilidade de aplicação de multa, bem com a atribuição de débito, caso fossem adotados os parâmetros definidos no Acórdão 1441/2016-TCU-Plenário, pois o ato ordenatório da citação do ora recorrente data de 22/11/2018 e o Acórdão 7611/2021-TCU-Primeira Câmara agora combatido foi proferido em 4/5/2021, como visto. 
Análise da prescrição pelo regime da Lei 9.873/1999 
11.9. Por sua vez, adotando-se as regras fixadas na Lei 9.873/1999 ao caso em exame, observa-se que também ocorreu a prescrição em relação ao Sr. Sérgio Souza Dias. Para tanto, é preciso considerar os parâmetros a seguir. 
a) Termo inicial: 
11.10. A Lei 9.873/1999, art. 1º, parte final, traz previsão expressa a respeito do início do prazo em se tratando de infração de caráter permanente ou continuado. Nesta hipótese, a prescrição começa a correr não da data de cada fato, e sim 'do dia em que tiver cessado' a permanência ou a continuidade. 
11.11. Porém, no presente caso, a exemplo da análise anterior pelos ditames do Código Civil, adotar-se-á a data de 7/10/2008 como início da contagem prescricional. 
11.12. O art. 1º, §1º, da Lei 9.873/1999 alude à chamada prescrição intercorrente, e sua data inicial é o surgimento do processo administrativo apuratório. No presente caso, houve a instauração da TCE em 4/5/2017 (peça 14, p. 131, item 1) . Adotar-se-á, então, essa data como marco inicial dessa espécie de prescrição. 
b) Prazo: 
11.13. A Lei 9.873/1999 apresenta um prazo geral, de cinco anos (art. 1º) , e um prazo especial, previsto no art. 1º, § 2º, a saber: 'quando o fato objeto da ação punitiva da Administração também constituir crime, a prescrição reger-se-á pelo prazo previsto na lei penal'. 
11.14. Neste processo de contas especiais, não houve a conclusão pelo possível cometimento de algum crime e, então, o prazo prescricional a ser adotado é o geral de cinco anos. 
11.15. Além do prazo geral, sobredita lei prevê, em seu art. 1º, § 1º, a hipótese de ocorrência da prescrição intercorrente, ou seja, quando há o interregno de três anos sem alguma movimentação no processo instaurado para a apuração dos fatos. 
c) Interrupções por atos inequívocos de apuração dos fatos: 
11.16. No regime da Lei 9.873/1999, a prescrição se interrompe 'por qualquer ato inequívoco, que importe apuração do fato' (art. 2º, inciso II) . Com esse fundamento, houve interrupção da prescrição nos seguintes momentos a partir de 7/10/2008, data do primeiro pagamento considerado irregular, até a prolação do Acórdão 76114/2021-TCU-Primeira Câmara ora recorrido: 
1º) no âmbito da Finep: (a) Relatório de Visita/Fiscalização, de 8/5/2009 (peça 4, p. 351-385) ; (b) Relatório de Visita/Fiscalização, de 17/10/2013 (vide peça 1, p. 18, item C.3) ; (c) instauração da TCE em 4/5/2017 (peça 14, p. 131, item 1) ; (d) Relatório de TCE 004/2017, de 26/6/2017 (peça 14, p. 129-141) ; (e) Relatório Complementar de TCE 004/2017, de (peça 14, p. 391-401 e peça 15, p. 1-6) , de 10/10/2017; (f) Relatório de Auditoria 1120/2017, de 17/11/2017 (peça 15, p. 239-244) ; (g) Certificado de Auditoria 1120/2017, de 21/11/2017 (peça 15, p. 247) e (h) Parecer do Dirigente do Controle Interno, de 24/11/2017 (peça 15, p. 248) ;
2º) na fase externa da TCE: (a) instrução da Secex-TCE e despachos do diretor e do secretário, todos de 28/6/2018 (peças 18-20) ; (b) instrução da Secex-TCE, de 12/11/2018; (c) despacho do diretor, de 13/11/2018 (peça 28) ; (c) despacho do secretário, de 22/11/2018 (peça 28) ; (d) instrução da Secex-TCE, de 25/11/2020 (peça 48) ; (e) despachos do diretor e do secretário, de 27/11/2020 (peças 49-50)  e (f) parecer do MP/TCU, de 24/3/2021 (peça 53) .  
d) Interrupções pela citação/audiência dos responsáveis: 
11.17. A prescrição também é interrompida 'pela notificação ou citação do indiciado ou acusado, inclusive por meio de edital', nos termos do art. 2º, inciso I, da Lei 9.873/1999. E, no regime dessa lei, a interrupção se dá pela citação (ou audiência) propriamente dita, e não pelo despacho que a ordena. Com esse fundamento, houve a interrupção nas seguintes oportunidades: 
1º) no âmbito da Finep: diversas notificações foram expedidas ao CEITEC e a gestores entre 7/10/2008 e 29/5/2017, conforme Relatório de TCE 4/2017, item VI (peça 14, p. 134-137) , sendo que, em relação ao ora recorrente, houve o Edital de Notificação publicado em 6/1/2017, outras duas notificações na mesma data de 9/5/2017 e, finalmente, o Edital de Notificação publicado em 29/5/2017. Note-se que a notificação expedida em maio/2008 (peça 4, p. 66) foi respondida em 2/7/2008, ou seja, seu recebimento efetivo ocorreu neste intervalo, mas anterior a 7/10/2008. 
2º) na fase externa da TCE: (a) Ofício 3.397/2018, de 6/12/2018, recebido em 16/1/2019 (peças 39 e 41) . 
e) Interrupção pela decisão condenatória recorrível: 
11.18. Por fim, a prescrição também se interrompe 'pela decisão condenatória recorrível' (art. 2º, inciso III, da Lei 9.873/1999) . Com esse fundamento, como visto, ocorreu a interrupção em 4/5/2021, data da sessão em que foi proferido o Acórdão 7611/2021-TCU-Primeira Câmara (peça 54) . Essa interrupção é relevante, por estabelecer prazo para julgamento do recurso. 
f) Da prescrição geral:
11.19. Nota-se que não houve a prescrição pelo prazo geral, pois não transcorreu prazo igual ou superior a cinco anos desde o início da contagem, em 7/10/2008.
g) Da prescrição intercorrente: 
11.20. Nos termos do art. 1º, § 1º, da Lei 9.873/1999, opera-se a prescrição intercorrente se o processo ficar paralisado por mais de três anos, aguardando 'julgamento ou despacho'. 
11.21. Note-se que há uma correlação entre essa hipótese e as causas de interrupção da prescrição do art. 2º. Com efeito, uma vez interrompida a prescrição por alguma das hipóteses do art. 2º, o processo não pode ficar inativo, sem qualquer inovação processual relevante, por mais de três anos. 
11.22. Trata-se de prazo específico, não se aplicando nem o prazo geral de cinco anos nem o prazo especial, da lei penal (§ 2º) . A finalidade da prescrição intercorrente, com seu prazo próprio, é a de assegurar a eficiência e celeridade nas apurações administrativas. Seria contrário a essa finalidade a paralisação injustificada do processo por período maior que o triênio estabelecido para a hipótese. 
11.23. A extrapolação do prazo de três anos, sem inovação relevante no processo, pode configurar negligência. Por isso, além de se operar a prescrição, deve-se promover a 'apuração da responsabilidade funcional decorrente da paralisação, se for o caso'. 
11.24. Em muitas situações, o exame da prescrição intercorrente pode ficar prejudicado nos processos já em tramitação no TCU. Como a ação de ressarcimento era considerada imprescritível, as peças que compõem a tomada de contas especial, elencadas no art. 10 da Instrução Normativa TCU 71/2012, não contemplam informações pormenorizadas quanto ao andamento do processo na fase interna, o que pode prejudicar a análise de eventual paralisação por mais de três anos. 
11.25. Assim, caso o Tribunal venha a adotar a sistemática da Lei 9.873/1999 para aferir a prescrição, convém avaliar, oportunamente, a possibilidade de ajustes na IN TCU 71/2012, para que as tomadas de contas especiais encaminhadas ao TCU contemplem informações sobre as interrupções ocorridas na fase interna do procedimento como, por exemplo, declaração do órgão instaurador da TCE, de que o processo não ficou paralisado por mais de três anos, na forma do art. 1º, § 1º, da citada lei. 
11.26. Especificamente quanto a esta tomada de contas especial, as causas de interrupção elencadas acima permitem evidenciar que o processo teve andamento regular. O início da contagem foi em 4/5/2017, como visto, e até a decisão recorrida, prolatada em 4/5/2021, não transcorreu algum período de três anos sem interrupções, como informam os atos de apuração e notificação/citação indicados acima. 
g) Conclusão:
11.27. Observa-se, pelos eventos indicados, e tomando-se por referência a Lei 9.873/1999, tida pelo STF como norma regente da prescrição da pretensão punitiva pelo TCU - e também da ressarcitória, conforme premissas do subitem 11.3 acima -, que não transcorreu período suficiente para se operar a prescrição na modalidade geral, com prazo de cinco anos, tampouco a intercorrente, com prazo de três anos.
A possibilidade de adoção de novo critério no caso concreto
11.28. Por fim, são oportunas algumas considerações sobre a possibilidade de aplicar, neste processo, novo critério para exame da prescrição, diverso do considerado no julgamento originário (que seguiu o Acórdão 1441/2016-TCU-Plenário) . 
11.29. O art. 926 do CPC positivou a orientação de que 'os tribunais devem uniformizar sua jurisprudência e mantê-la estável, íntegra e coerente', com o fim de inibir que decisões contemporâneas adotem soluções distintas para uma mesma questão, comprometendo os valores de isonomia e previsibilidade, essenciais à segurança jurídica.
11.30. Isso não impede a reorientação da jurisprudência, sempre que evidenciada a necessidade de ajustar o entendimento à correta exegese das normas legais. E é perfeitamente possível, e até mesmo comum, que a reorientação se dê em grau recursal, pois o recurso devolve à 'apreciação e julgamento pelo tribunal de todas as questões (...) relativas ao capítulo impugnado' (art. 1.013, § 1º, do CPC) , para que se profira novo julgamento, procedendo-se à correta aplicação do direito. 
11.31. Todavia, em se tratando de recurso, deve-se observar a proibição de reformatio in pejus, não se aplicando o novo entendimento se dele resultarem efeitos práticos mais gravosos ao recorrente. O novo critério pode ser aplicado, contudo, não só se produzir efeitos favoráveis, mas também se conduzir à manutenção da decisão recorrida, ainda que por outros fundamentos. 
12. Da execução do Convênio 30.03.0160.00 
12.1. Os argumentos recursais do Sr. Sérgio Souza Dias são basicamente dois, quais sejam: a Finep aprovou as contas parciais do Convênio 30.03.0160.00 para os exercícios de 2003 a 2005, induzindo o CEITEC a repetir atos, nos exercícios seguintes, que somente depois vieram a ser considerados irregulares; e que a concedente aprovou o remanejamento de recursos entre rubricas do plano de trabalho do convênio durante a execução do ajuste, mas, posteriormente, também considerou irregulares as despesas com tais recursos remanejados.
Análise
12.2. As irregularidades atribuídas ao Sr. Sérgio Souza Dias foram descritas nos seguintes documentos: Formulário para Proposta de TCE 7/2017 (peça 1, p. 14-535) , Protocolo 002.135/11 (peça 9, p. 48-57) , Relatório do Tomador de Contas TCE 4/2017 (peça 14, p. 129-141) e Relatório do Tomador de Contas Complementar TCE 4/2017 (peça 14, p. 391-401 e peça 15, p. 1-6) , conforme indicado na proposta de citação formulada pela SecexTCE (peça 26) . E, também, no Relatório de Fiscalização 193623/2007, da Controladoria-Geral da União (peça 3, p. 260-306) , que embasou em boa medida o mencionado Formulário para Proposta de TCE 7/2017 (peça 1, p. 18, item D.2) .
12.3. Assim, o Acórdão 7611/2021-TCU-Primeira Câmara identificou as seguintes ocorrências que ensejaram o débito apurado, correspondendo, nesta ordem, aos subitens 9.5.1 a 9.5.10 do aresto: (a) relação de despesas não previstas no Convênio 30.03.0160; (b) pagamento à Catho Online Ltda. sem a devida comprovação; (c) despesas indevidas com telefones celulares; (d) despesas indevidas com alimentação; (e) despesa antieconômica com locação de veículo; (f) pagamento indevido a prestador de serviço; (g) ausência de documentação fiscal válida; (h) pagamento de passagens sem comprovante de embarque; (i) pagamento a servidora pública; e (j) irregularidade em cooperação com a Ulbra e a Fulbra.
12.4. Para melhor esclarecimento de certas ocorrências, oportuno anotar que as 'despesas não previstas no convênio' (letra 'a') dizem respeito ao pagamento de rescisão trabalhista e de sindicato, além da aquisição de material bibliográfico com indicações genéricas e sem notas fiscais a elucidar seu detalhamento. Os 'pagamentos indevidos a prestador de serviço' (letra 'f') se referem aos profissionais Leonardo Londero de Oliveira e Janaína Domingues Costa, contratados no âmbito do projeto Altus, o qual já recebia recursos do FNDCT por intermédio de um convênio específico, não podendo ser custeado pelo Convênio 30.03.0160.00. A 'ausência de documentação fiscal válida' (letra 'g') se refere a algumas despesas constatadas quando da Visita de Acompanhamento Financeiro da Finep em 2009 (Relatório de 08/05/2009) (peça 1, p. 351 a 385) . E o 'pagamento indevido a servidora pública' se refere à Sra. Ghissia Hauser, contratada por intermédio da Fundação de Apoio da Universidade Federal do Rio Grande do Sul (letra 'i') .
12.5. Feitas essas considerações, em relação ao argumento recursal envolvendo os remanejamentos de recursos entre rubricas do plano de trabalho do Convênio 30.03.0160.00, houve oito solicitações à Finep até julho de 2007 - quando da fiscalização realizada pelo Controle Interno - e apenas duas respondidas pela fundação, conforme o Relatório de Fiscalização CGU 193623/2007 (peça 3, p. 262, subitem 2.3.1) . Estas duas solicitações seriam de 2004. 
12.6. Ainda segundo o relatório, os pedidos de remanejamento seriam para o pagamento de pessoal, e o CEITEC informou ao Controle Interno haver procedido às contratações mesmo antes da anuência da Finep ao remanejamento solicitado, alegando a necessidade de assegurar o bom andamento do convênio. É o que também se extrai das respostas do próprio CEITEC à Finep, em 2008 e 2009, subscritas respectivamente pelo Sr. Sérgio e pela Sra. Edelweis G. H. Ritt, sua sucessora na direção do Centro (peça 4, p. 73-74 e peça 5, p. 4-6) . 
12.7. Em benefício do Centro convenente, a CGU observou que, mesmo antes da aceitação dos pedidos pela Finep, a fundação chegou a admitir que despesas com pessoal contratado sob o regime celetista viessem a ser registradas pelo CEITEC em rubricas que sequer estavam previstas no plano de trabalho, configurando uma incoerência da entidade concedente (peça 3, p. 265) . 
12.8. Prosseguindo, compulsando os autos, observam-se documentos sobre duas propostas de remanejamento nos valores de R$ 113.666,66 e R$ 100.800,00, de 13/2/2006 e 16/4/2007, respectivamente. Examinando tais documentos, nota-se que visavam, salvo melhor interpretação, o pagamento de colaboradores a serem contratados como projetistas, e a Finep anuiu aos pedidos (peça 2, p. 217 a 238, 250, 254, 302 e 382) . Consta dos autos, também, uma justificativa da CEITEC, datada de 19/7/2007 e protocolizada na Finep em 23/7/2007, referente a um pedido de remanejamento de recursos entre despesas correntes e de capital, no valor total de R$ 2.561.757,00. Despesas com material de consumo, passagens e locomoção, além de consultoria e serviços de pessoas físicas, seriam incrementadas, enquanto despesas com serviços de pessoas jurídicas seriam reduzidas, segundo a proposta. Por outro lado, despesas com obras e instalações seriam reduzidas a zero, elevando-se as despesas com equipamentos. A entidade pretendia contratar funcionários pelo regime da Consolidação das Leis do Trabalho para serviços de instalação e operação de equipamentos destinados a um laboratório, havendo a anuência da Finep em 18/2/2018 (peça 1, p. 594 a 602) . 
12.9. Assim, não se mostra possível correlacionar os remanejamentos com as despesas glosadas a partir tão somente das informações contidas nos autos e na peça recursal, pois desacompanhado de maior detalhamento que enseje a sua eventual consideração. Por exemplo, há menção ao projeto Altus em alguns documentos e mesmo e-mails (peça 2, p. 243) , para o qual o Ceitec pretendia contratar pessoal, entretanto, nestes documentos, faz-se alusão a outro ajuste, o Convênio 01.05.0792.00, o que corroboraria o pressuposto do débito objeto da alínea 'f' acima (pagamentos indevidos a prestador de serviços) , por já haver outro convênio específico destinado a custear o projeto. Em outro exemplo, os gastos com celulares e alimentação foram inquinados ante a alegada excessividade e impertinência em alguns casos, e não por eventualmente terem sido suportados com recursos originalmente previstos em outras rubricas do plano de trabalho do convênio. 
12.10. Finalmente, cabe anotar que as despesas com rescisões trabalhistas e pagamento de sindicato (subitem 9.5.1 do Acórdão 7611/2021-TCU-Primeira Câmara) foram consideradas irregulares por não estarem previstas na relação de itens apoiados pelo convênio (peça 1, p. 19, item 2.1) . No Formulário para Proposta de TCE 7/2017, a Finep ressalvou que, em vista da fiscalização da CGU, requisitou ao CEITEC informar os desembolsos com rescisões e sindicatos, vindo a glosar todas as despesas assim identificadas e após não haver recebido resposta. Esses pagamentos ocorreram com recursos movimentados após remanejamentos, entretanto, a princípio, as glosas não se deram tão somente pelos remanejamentos propriamente, mas por não haver previsão para despesas dessa natureza no convênio. 
12.11. Em conclusão, a par as divergências sobre se os remanejamentos eram, de fato, necessários e não poderiam aguardar a expressa autorização da Finep, ou, se houve excessos do CEITEC em proceder com tais remanejamentos, tem-se que o argumento das supostas autorizações para o remanejamento de despesas que posteriormente teriam sido consideradas irregulares - conforme defendido no recurso - não vem em auxílio do recorrente. 
12.12. Quanto ao outro argumento recursal, da aprovação das contas parciais de 2003 a 2005 (peça 47, p. 35-37) , de fato, pode ter induzido o recorrente a repetir, em exercícios posteriores, certas despesas então aprovadas, circunstância que deve ser sopesada em seu favor. De outro lado, não é aceitável que despesas não pudessem ser questionadas, por exemplo, pela Controladoria-Geral da União ainda em 2007, conforme o Relatório de Fiscalização 193623/2007 (peça 3, p. 260-306) . Nesse cenário, o presente recurso deve ser examinado com enfoque nos princípios da legalidade, mas, igualmente, da razoabilidade e proporcionalidade. E, em vista do amplo efeito devolutivo dos recursos de reconsideração (v.g. Acórdão 9878/2019-TCU-Segunda Câmara, Rel. Min. Vital do Rêgo) , passa-se a examinar os diversos subitens do aresto recorrido que compõem o débito (subitens 9.5.1 a 9.5.10) , a par a ausência de argumentos recursais específicos para cada um. 
12.13. As glosas, como visto, foram suportadas pelo Relatório de Fiscalização/CGU 193623/2007, (peça 3, p. 260-306) , Formulário para Proposta de TCE 7/2017 (peça 1, p. 14-535) , Protocolo 002.135/11 (peça 9, p. 48-57) , Relatório do Tomador de Contas TCE 4/2017 (peça 14, p. 129-141) e Relatório do Tomador de Contas Complementar TCE 4/2017 (peça 14, p. 391-401 e peça 15, p. 1-6) . 
12.14. Cabe destacar também o Relatório de Visita/Fiscalização-Finep, de 8/5/2009 (peça 4, p. 351-385) , o qual ensejou uma cobrança de justificativas pela Finep em 23/6/2009 (peça 4, p. 400-427) , incluindo despesas que vieram a ser glosadas pelo acórdão agora combatido. As justificativas foram apresentadas pelo Ofício-CEITEC 40, de 17/8/2009, subscrito pela Sra. Edelweis H. G. Ritt, sucessora do recorrente Sr. Sérgio Souza Dias no CEITEC (peça 5, p. 3 a 30) . Anteriormente, por documento de 30/6/2009 (peça 4, p. 69 a 98) , o próprio Sr. Sérgio Souza Dias havia respondido questionamentos da Finep de 29/5/2008 (peça 4, p. 66-68) , contendo diversos pontos em comum com a cobrança de 2009. 
12.15. Passa-se, então, ao exame das despesas glosadas pelo Acórdão 7611/2021-TCU-Primeira Câmara: 
a) realização de despesas não previstas na relação de itens apoiados do Convênio 30.03.0160.00 (subitem 9.5.1 do acórdão) (peça 1, p. 19, item 2, p. 55 e 63, e peça 9, p. 48, item 1 e p. 49) : 
As despesas incluem pagamento de rescisões trabalhistas, sindicatos e material bibliográfico com descrição genérica nas relações patrimoniais de bens do CEITEC, e sem nota fiscal, entre outros. 
As rescisões trabalhistas e pagamentos a sindicatos (peça 1, p. 55) não estavam previstos no plano de trabalho do Convênio 30.03.0160.00. Não houve exatamente concordância da Finep para essas despesas com o aceite de pedidos de remanejamento de recursos, como soa defender o recorrente e examinado acima. Em 11/2/2007, a Finep informou ao CEITEC que encargos trabalhistas poderiam ser cobertos com recursos do convênio no percentual de 65%, e despesas com demissões não seriam aceitas. Ainda assim, prevaleceu o entendimento do Controle Interno pela irregularidade dos pagamentos de rescisões e a sindicatos, pois o CEITEC pagou a totalidade dessas despesas com recursos do convênio (peça 3, p. 266, item 2.3.1) .
A Sra. Edelweis H. G. Ritt assim justificou à Finep as despesas com rescisões trabalhistas e com entidades sindicais (peça 5, p. 6) : 
'Além disso, o CEITEC fez diversas solicitações de remanejamento dos recursos, as quais não foram respondidas pelo FINEP o que em vista das necessidades urgentes para o desenvolvimento do projeto, restou entendido como aceite tácito por parte do CEITEC. (...) O CEITEC somente efetuou o pagamento de algumas rescisões trabalhistas e a entidades sindicais por estarem relacionados às necessidades do projeto e, além disso, consoante já mencionado, o CEITEC não possuía recursos próprios para arcar com tais despesas, uma vez que não havia demanda inicial de produção, o que poderia ter gerado recursos próprios para tais pagamentos. O Convênio, consoante já mencionado destinava-se à implantação do CEITEC, forma encontrada pelo Governo para subsidiar a ideia de constituição da primeira fábrica de semicondutores na América Latina. Dessa forma, o CEITEC não possuía outros meios de concretizar o projeto, senão mediante a utilização dos recursos recebidos do Convênio e, além disso, utilizou os recursos de forma razoável e, somente para subsidiar itens relacionados ao projeto, razão pela qual requer o recebimento da presente e, a aprovação das contas quanto aos itens acima.'
O Sr. Sérgio Souza Dias também procurou justificar à fundação a necessidade de pagar pessoal com o remanejamento de recursos mesmo antes da anuência da Finep (peça 4, p. 73) :
'Assim, no âmbito do desenvolvimento deste Convênio, na implementação das etapas sequenciais. se fez necessária a contratação de mão de obra, a qual se deu via seleção de estagiários e contratação de trabalhadores no regime da CLT. Ocorre que, no atendimento de tais compromissos, constatou-se a ausência de previsão financeira hábil a suportar seu pagamento integral. Desse modo, em atendimento às necessidades do CEITEC e, especialmente, do Convênio aqui discutido, verificada a dificuldade buscou-se junto à FINEP, em diversas oportunidades, o remanejamento de verbas alocadas em outras rubricas. Exemplificativamente, citam-se os pedidos de remanejamento protocolados sob os números 013.404/05, registrado em 24/08/2005; 017.688/05, registrado em 08/11/2005; a consulta realizada por e-mail, endereçada ao Sr. Sergio Leser, em 08/02/2006; e, por fim, o pedido de remanejamento protocolado sob o número O 16.660/06, registrado em 20/09/2006. Cumpre ressaltar que os citados pedidos, bem assim a consulta formulada, aguardam resposta até a presente data. A ocorrência apontada evidencia o interesse do CEITEC em, antevendo a dificuldade, encaminhar consulta visando solucionar a pendência, de modo a atender precisamente as determinações do Convênio, à luz e no cumprimento das determinações trazidas pelas Instruções Normativas aplicáveis ao tema, precisamente a IN 01/97 da STN.'
Vê-se que a entidade assumiu o risco de efetuar os pagamentos em tela sem a anuência prévia da Finep, em que pese a demora da fundação em responder às solicitações de remanejamento de recursos para despesas inicialmente não previstas. A Finep veio a acatar o custeio de 65% das despesas com encargos trabalhistas, como segue (peça 1, p.  54) : 
	Valor (R$) 
	Valor com desconto de 65% (R$) 
	Data de origem

	4.851,99
	1.698,20
	8/11/2007

	3.458,59
	1.210,50
	21/12/2007

	588,85
	206,10
	9/1/2008

	1.467,44
	513,60
	22/4/2008

Quanto ao material bibliográfico adquirido na Livraria Cultura e na MF Academic Book, os valores glosados são R$ 6.015,60, R$ 691,98, R$ 466,50 e R$ 593,07 (peça 1, p. 63, e peça 9, p. 49-50) . E as demais despesas do subitem 9.5.1 do acórdão variam entre apenas R$ 18,00 e R$ 27,00 (valores originais) , e têm origem em 2004. 
Ocorre que a notificação de 2008, ao Sr. Sérgio Souza Dias (peça 4, p. 66) , não incluiu essas despesas com o material e as demais e, nova notificação ao ora recorrente (peça 13, p. 106, Impropriedade 4) somente ocorreu pelo Edital de Notificação 31/2016, publicado no Diário Oficial da União de 6/1/2017, segundo o Relatório de TCE 4/2017 (peça 14, p. 136 e peça 13, p. 138) . Transcorreram, então, entre cerca de dez e doze anos após a ocorrência dos gastos, com prejuízo para a sua defesa.  
Propõe-se, então, acatar o recurso quanto às despesas com material bibliográfico e demais do subitem 9.5.1 do aresto recorrido, com exceção das despesas com rescisões e impostos correlatos, sobre as quais propõe-se acatar o recurso parcialmente, para diminuí-las em 65% (sessenta e cinco por cento) . 
 (b) pagamento à Catho Online Ltda. sem a devida comprovação (subitem 9.5.2) (peça 1, p. 21 e peça 3, p. 280) :     
Segundo o Relatório de Fiscalização CGU 193623/2007, o material preparado pela Catho não foi integralmente entregue pelo CEITEC ao Controle Interno, pois uma parte estava de posse justamente do Sr. Sérgio Souza Dias para análise.
As alegações de defesa do Sr. Sérgio Souza Dias defenderam que houve a entrega de todo o material (peça 47, p. 20) , mas não há qualquer comprovação neste sentido, ainda que alguma declaração mais recente da Finep. Ao justificar questionamentos da Finep ainda em 2008, o Sr. Sérgio Souza Dias fizera a mesma afirmação, informando o encaminhamento de cópia do material produzido pela Catho, mas não consta dos autos tal material.   
Propõe-se não acatar o recurso quanto ao subitem 9.5.2 do aresto combatido, sem prejuízo de que o recorrente venha a interpor novo recurso porventura cabível, instruído com documentação que comprove o alegado, ainda que de forma indiciária. 
 (c) despesas indevidas com telefones celulares (subitem 9.5.3) (peça 1, p. 22 e peça 3, p. 282 a 285) :    
O Controle Interno pugnou pela glosa das despesas com celular utilizados por alguns estagiários e funcionários do CEITEC, pois suas atividades seriam desenvolvidas majoritariamente na própria sede da entidade. Chegou a questionar a execução de serviços atípicos por estagiários, e compreendeu não restar suficientemente definido o vínculo entre uma funcionária e o Centro, propondo a glosa por essa razão. 
A par a pertinente preocupação do Controle Interno com a escassez de recursos públicos e o interesse público - conforme consignado no relatório da CGU -, a conclusão pela irregularidade dessas despesas baseia-se em sua alegada desnecessidade, e não em alguma ilegalidade. Nesse sentido, ainda que o CEITEC possa ter pago despesas com celulares em excesso, além de equivocadamente ter fixado limite pré-estabelecido para o gasto mensal com celulares, entende-se que não há elementos cabais a ensejar o débito por esses gastos. 
Propõe-se acatar o recurso quanto ao subitem 9.5.3 do acórdão. 
 (d) despesas indevidas com alimentação (subitem 9.5.4) (peça 1, p. 22, item 6 e peça 3, p. 285 a 287) :    
O Controle Interno observou que, pela periodicidade e valor dos gastos, não teria havido razoabilidade nessas despesas. As notas fiscais não contêm a descrição pormenorizada do número de pessoas atendidas, restando prejudicado o exame da pertinência das despesas. Chamou atenção para o nome fantasia de alguns estabelecimentos, a exemplo de Bar e Wiskeria Brasília Ltda., Pub Zona Sul Ltda. e Café Cancun Brasília, entre outros cujas denominações não soam guardar pertinência com o convênio. 
De outro lado, a Finep consignou haver autorizado o reembolso com alimentação até 8/12/2008, devendo os casos suspeitos serem analisados quando do exame da prestação de contas final. No entanto, não houve o detalhamento pelo CEITEC da correlação de cada gasto com o convênio firmado, e, por essa razão, a fundação entendeu por corroborar a proposta de débito da CGU. 
A Sra. Edelweiss H. G. Ritt, então diretora-presidente do CEITEC, informou à Finep, em agosto/2009, que as despesas com alimentação foram necessárias em reuniões com consultores possíveis clientes e, inclusive, com representantes do governo que compareciam a Porto Alegre/RS. E, àquela altura, não seria mais possível determinar com precisão a descrição das despesas e os beneficiários. Aludiu ao Manual de Acompanhamento Técnico e Financeiro da Finep para defender que a identificação dos beneficiários não seria exigível (peça 5, p. 9-10) . 
O Sr. Sérgio Souza Dias também havia apresentado à Finep explanações semelhantes sobre os gastos com alimentação (peça 4, p. 68 e 92) .
Muitas foram as despesas com alimentação glosadas pelo Acórdão 7611/2021-TCU-Primeira Câmara. Em vista das justificativas dos responsáveis pelo CEITEC, seria razoável supor que, ao menos majoritariamente, as despesas em tela guardaram alguma relação com o Convênio 30.03.0160.00. 
Porém, não se vislumbra empecilho algum para que a entidade não pudesse melhor justificar ao menos as despesas consideradas 'suspeitas' ou não enquadráveis no convênio. Considerando esse conjunto de circunstâncias, e que nem todas as despesas 'suspeitas' foram expressamente identificadas, propõe-se acatar parcialmente o recurso neste ponto para, em benefício do recorrente, tornar sem efeito o débito objeto do subitem 9.5.4 do acórdão recorrido, aplicando, em substituição, a multa do art. 58, inciso II, da Lei 8.443/1992, em razão do não detalhamento das despesas após as requisições da CGU e da própria Finep. 
 (e) despesa antieconômica com locação de veículo (subitem 9.5.5) (peça 3, p. 288-290) : 
A glosa dessas despesas ocorreu pelo CEITEC não haver refeito o convite a três empresas quando duas delas deixaram de apresentar propostas, ainda que tenham orçado inicialmente o serviço. Ademais, o Controle Interno concluiu que a contratação foi antieconômica, em razão de uma outra locação realizada pelo CEITEC para veículos e, ainda, pelo valor despendido permitir até mesmo a aquisição de um veículo similar. Por sua vez, o CEITEC informou que a Finep não autorizou a aquisição de um veículo, devendo por isso optar pelo aluguel. 
Apesar da falha da convenente em não repetir o convite, a atribuição de débito ao recorrente nos moldes verificados não se afigura razoável. Os R$ 1.700,00 de cada parcela mensal do débito apurado foram calculados pela diferença entre o valor efetivamente contratado a um fornecedor e a média de duas outras propostas comerciais que posteriormente não foram sequer confirmadas, pois as empresas optaram por não participar do certame, como visto. 
Propõe-se acatar o recurso quanto ao débito objeto do subitem 9.5.5. 
 (f) pagamento indevido a prestador de serviço (subitem 9.5.6) (peça 1, p. 26, item 11) : 
A área operacional não aceitou o pagamento de dois funcionários contratados para o projeto Altus, Leonardo Londero de Oliveira e Janaína Domingues Costa. Ocorre que o projeto dispunha de recursos específicos de outras fontes, não cabendo o emprego de recursos do Convênio 30.03.0169.00. Quanto à contratada Janaína Domingues Costa, consta dos autos um parecer jurídico pela contratação direta da profissional (peça 5, p. 315-317) .  
Com visto acima, as informações contidas nos autos sobre o projeto Altus não permitem concluir em favor do recorrente, que desta feita também não trouxe maior detalhamento a respeito. 
Propõe-se não acatar o recurso quanto ao subitem 9.5.7. 
 (g) ausência de documentação fiscal válida (subitem 9.5.7) (peça 1, p. 26, item 12 e peça 4, p. 351) : 
No Relatório de Visita/Fiscalização, de 8/5/2009, a Finep consignou não haver encontrado documentos fiscais para diversas despesas, e que a convenente não forneceu as cópias solicitadas. As notas fiscais foram então requisitadas ao CEITEC (peça 4, p. 400, 409 e 410) , que encaminhou alguns dos documentos (peça 5, p. 37-38) , e assumiu o compromisso de tentar localizar os demais (peça 5, p. 37-38) . Dentre os documentos sobre os quais o CEITEC afirmou, então, ter sido cobrado (peça 5, p. 37) , não há menção àqueles de valores R$ 21,00, R$ 64,00 e R$ 623,00 presentes no subitem 9.5.7 do acórdão recorrido. Ademais, a nota fiscal da despesa de R$ 40,00 não foi localizada. Por sua vez, o documento no valor de R$ 2.436,00 não é mencionado, podendo se referir à despesa com o Sr. Eduard R. Weischelbaumer no dia 18/10/2007, porém, essa despesa, s.m.j. também não foi especificada no relatório de visita da Finep. Em 2009, o Ceitec informou à Finep sobre as qualificações do Sr. Eduard, mas não houve menção ao valor em comento.  
Ocorre que, na carta de cobrança ao Sr. Sérgio Souza Dias, em maio/2008, não consta a requisição de notas fiscais para as despesas do subitem 9.5.7. Considerando o longo período de tempo até a sua notificação pelo Edital de Notificação 31/2016, publicado no Diário Oficial da União de 6/1/2017, restou prejudicada a sua defesa quanto às notas não mencionadas na resposta da Sra. Edelweis, relativas a 2004 e 2005 (R$ 21,00, R$ 64,00 e R$ 623,00) . A nota não localizada tem o baixo valor de R$ 40,00 e ocorreu em 2008, cerca de nove anos antes da notificação. Quanto aos R$ 2.436,00, não resta clara a sua origem, entretanto, embora também se refira a 2008, vê-se que o recorrente não procurou apresentar qualquer justificativa a respeito desse elevado valor. Propõe-se acatar parcialmente o recurso neste ponto para manter tão somente a despesa no valor de R$ 2.436,00 relativa ao subitem 9.5.7. 
 (h) pagamento de passagens sem comprovante de embarque e ausência de bilhetes (subitem 9.5.8) (peça 1, p. 27) 
A Finep cobrou a apresentação dos comprovantes de embarque e bilhetes das passagens adquiridas no âmbito do convênio. A Sra. Edelweis informou que não era praxe exigir os comprovantes aos beneficiários (peça 5, p. 11) . O Sr. Sérgio Souza Dias havia informado à Finep que, mesmo sem procedimento licitatório para o fornecimento das passagens, o CEITEC realizava pesquisa de mercado, e que todo o processo de aquisição de passagens ficava arquivado no CEITEC, fornecendo alguns exemplos concretos (peça 4, p. 74-75) .
O Relatório de Visita/Fiscalização/Finep, de 8/5/2009 (peça 4, p. 351-385) , contém anotações que demonstram a necessidade de esclarecimentos sobre a compra de passagens, a exemplo de trajetos incoerentes quanto às origens, destinos e frequência (peça 4, p. 380, itens 19 e 20) . Esses questionamentos específicos não foram dirigidos ao recorrente, tampouco à sua sucessora, que, ao menos, foi cobrada genericamente sobre a apresentação dos bilhetes. 
O Sr. Sérgio Souza Dias somente foi efetivamente notificado a respeito do presente ponto pelo Edital de Notificação 31/2016, publicado no Diário Oficial da União de 6/1/2017, com potencial prejuízo para a sua defesa. Ocorre que, embora, ainda em 2008, tenha informado à Finep do arquivamento dos processos de aquisição de passagens, em suas alegações de defesa, o ex-diretor-presidente da entidade apenas remeteu a essa mesma resposta (peça 47, p. 18) , sem demonstrar ter envidado esforços para, ao menos, tentar juntar documentação sobre tais despesas e, no recurso em exame, não chegou a se manifestar especificamente a respeito.  
Nesse sentido, sopesando o longo período transcorrido até sua notificação, em 2017, com a ausência de maiores esclarecimentos sobre as passagens - apesar da resposta de 2008 -, propõe-se acatar parcialmente o recurso neste ponto, para tornar sem efeito o débito objeto do subitem 9.5.8 do acórdão recorrido, aplicando, em substituição, a multa do art. 58, inciso II, da Lei 8.443/1992. 
 (i) pagamento a servidora pública (subitem 9.5.9) (peça 1, p. 27, item 14) : 
O item trata da contratação da Sra. Ghissia Hauser, servidora pública.
O CEITEC, por intermédio da Sra. Edelweis, argumentou que apenas a Fundação de Apoio da Universidade Federal do Rio Grande do Sul possuía capacidade para realizar as atividades pretendidas, sendo então contratada a servidora pública por intermédio da fundação (peça 5, p. 13) . Em vista da efetiva prestação do serviço pela servidora (não há questionamento a respeito) , propõe-se acatar parcialmente o recurso neste ponto a fim de tornar sem efeito o débito objeto do subitem 9.5.9 do acórdão, aplicando, em substituição, a multa prevista no art. 58, inciso II, da Lei 8.443/1992. 
 (j) irregularidade em cooperação com a Ulbra e a Fulbra (subitem 9.5.10) (peça 3, p. 292-301 e peça 4, p. 351-39) :
As questões que ensejaram a atribuição de débito neste ponto envolveram desde a ausência de justificativa para a escolha da Ulbra/Fulbra em detrimento de outras opções, como a UFRGS e a PUC/RS; ausência de anuência formal do diretor técnico do CEITEC para a contratação, em desacordo com o estatuto social da entidade; contratações diretas de serviços técnicos, pagamento de passagens aéreas nacionais e internacionais para pessoas não previstas como membros da equipe técnica do projeto; ausência dos extratos bancários na prestação de contas; e repasse de R$ 35.000,00 sem comprovação dos gastos efetuados. 
Assim, a própria transferência de recursos do Convênio 30.03.0160.00 para o termo de cooperação técnica firmado entre o CEITEC, a ULBRA e a FULBRA não se mostra justificável, pois não previsto no ajuste.
A Sra. Edelweis apresentou justificativas para vários questionamentos (peça 5, p. 16-17) e o Sr. Sérgio Souza Dias já o fizera antes, com ainda maior detalhamento (peça 4, p. 96098) , indicando que outros termos de cooperação foram firmados além do termo com a Ulbra/Fulbra. 
Chama a atenção nas duas manifestações que os ex-gestores defenderam não haver responsabilidade do CEITEC após a transferência de recursos para a Fulbra, a quem caberia supervisionar sua aplicação pela Ulbra na execução da cooperação. 
As obrigações assumidas pelo CEITEC junto à Finep no Convênio 30.03.0160.00 permaneceram intactas, a par a transferência de parte dos recursos do ajuste para a Fulbra, carecendo de qualquer razoabilidade a defesa da transferência de responsabilidades.  
A Finep realizou detalhado exame do acordo entre Ulbra/Fulbra e CEITEC (peça 3, p. 292 a 301) , que não pode ser refutado com as explanações genéricas dos ex-dirigentes da entidade, ainda que as supostas irregularidades tenham sido, de fato, sanadas. Propõe-se não acatar o recurso neste ponto, sem prejuízo de que novo recurso porventura cabível venha a ser interposto, desta feita com explanações específicas para os itens de despesa que compõem o subitem 9.5.10 do acórdão recorrido. 
CONCLUSÃO
13. Das análises anteriores, conclui-se que:
a) não houve a prescrição das pretensões punitiva e ressarcitória do Tribunal relativamente ao recorrente, seja pelos ditames do Código Civil (Acórdão 1441/2016-TCU-Plenário) , seja pelas regras da Lei 9.873/1999 (RE 636.886-STF - Tema 899 da Repercussão Geral) ;
b) o argumento da reprovação de despesas após a aprovação de remanejamentos não vem em auxílio do recorrente, uma vez que os diversos subitens (9.5.1 a 9.5.10) que compõem o débito têm outros pressupostos de fato; e
c) o reexame do débito em atenção ao efeito devolutivo dos recursos de reconsideração enseja concluir pela razoabilidade e proporcionalidade de seu provimento parcial, ainda que para aplicar a sanção de multa, prevista no art. 58, inciso II, da Lei 8.443, relativamente a alguns itens do acórdão recorrido, em substituição ao débito considerado.
DA PROPOSTA DE ENCAMINHAMENTO
14. Ante o exposto, submete-se à consideração superior a presente análise do recurso de reconsideração interposto por Sérgio Souza Dias contra o Acórdão 7611/2021-TCU-Primeira Câmara, propondo-se, com fundamento nos arts. 32, inciso I e 33, da Lei 8.443/1992, e art. 285, do RI/TCU:
a) conhecer do recurso e, no mérito, dar-lhe provimento parcial, a fim de:
a.1) considerar a seguinte redação para o subitem 9.5.1 do acórdão:
Dívida 1: 
Ocorrência: realização de despesas não previstas na relação de itens apoiados do Convênio 30.03.0160.00;	
	VALOR ORIGINAL (R$) 
	DATA DA OCORRÊNCIA

	1.698,20
	8/11/2007

	1.210,50
	21/12/2007

	206,10
	9/1/2008

	513,60
	22/4/2008

a.2) considerar a seguinte redação para o subitem 9.5.7 do acórdão:
Dívida 7:	
Ocorrência: ausência de documentação fiscal válida;
	VALOR ORIGINAL (R$) 
	DATA DA OCORRÊNCIA

	2.436,00
	2/5/2008

a.3) tornar sem efeito os subitens 9.5.3, 9.5.4, 9.5.5, 9.5.8, 9.5.9;
a.4) aplicar a multa objeto do art. 58, inciso II, da Lei 8.443/1992; e
b) dar ciência da decisão que vier a ser proferida ao recorrente e aos demais interessados."
2.	O diretor da Serur anuiu ao encaminhamento acima (peça 107) . 
3.	O secretário da unidade técnica, por sua vez, divergiu parcialmente do exame antecedente no que se refere às despesas impugnadas, bem como ao termo inicial para a avaliação da prescrição prevista na Lei 9.873/1999, nos termos abaixo transcritos (peça 108) :
"[...] I - Da prescrição
4.	De início, desconsidero os marcos iniciais para a contagem do prazo prescricional adotados pelo auditor encarregado da instrução de mérito no âmbito desta Secretaria de Recursos, quais sejam, a data da prestação das contas (7/10/2008) e a data da instauração da TCE (4/5/2017) . O caso em exame cuida de tomada de contas especial, hipótese em que o termo inicial do prazo extintivo sofre influências do decidido pelo STF na Ação direta de constitucionalidade 5509 (rel. Ministro Edson Fachin) .
5.	Após traçar orientações a respeito da lei de regência (Lei 9.873/1999) e das causas interruptivas de prescrição, o rel., Ministro Edson Fachin, reconheceu que o STF não havia delimitado diretrizes gerais sobre o assunto, no que avançou no debate quanto ao termo inicial da prescrição, tendo fixado regras mais detalhadas a respeito. 
6.	No que concerne às tomadas de contas especiais, quando prestadas as contas finais como no caso em exame, aplica-se a regra geral de que o termo inicial da contagem do prazo deve ser o da entrada do processo de fiscalização no âmbito do Tribunal de Contas, ou dos órgãos encarregados pelo controle interno. Por sua vez, aplicando-se a regra à situação em exame, a Finep encaminhou a TCE à Controladoria Geral da União, em 24/10/2017 (peça 15, p. 229) , data que corresponde ao termo inicial para a contagem do prazo prescricional.
7.	De toda forma, o novo termo a quo não altera as conclusões pela inocorrência da prescrição geral ou da intercorrente, dada a citação procedida em 16/1/2019 (peças 39 e 41) e a decisão condenatória recorrível prolatada em 4/5/2021 (art. 2º, incisos I e III, da Lei 9.873/1999) . 
II - Das despesas impugnadas
8.	As questões arguidas pelo recorrente estão adequadamente retratadas no exame da subunidade, razão pela qual me atenho aos argumentos do auditor em relação às glosas das despesas. 
9.	As contas do recorrente foram julgadas irregulares com imputação de débito em razão da impugnação parcial de despesas que foram glosadas em razão das conclusões da Finep e da CGU, conforme acórdão recorrido:
item 9.5.1 - realização de despesas não previstas na relação de itens apoiados do Convênio 30.03.0160.00; 
item 9.5.2 - pagamento realizado sem a devida comprovação do serviço prestado pela Catho Online Ltda.;
item 9.5.3 - despesas indevidas referentes a custeio de telefones celulares; 
item 9.5.4 - despesas indevidas referentes a alimentação; 
item 9.5.5 - realização de despesa antieconômica com locação de veículo; 
item 9.5.6 - pagamento indevido para prestadores de serviços; 
item 9.5.7 - ausência de documentação fiscal válida; 
item 9.5.8 - pagamento de passagens aéreas sem comprovação de embarque; 
item 9.5.9 - pagamento a servidora pública; 
item 9.5.10 - contratação e execução do Termo de Cooperação Técnica celebrado com a Ulbra e a Fundação Ulbra.
10. As irregularidades foram precipuamente fundamentadas no Relatório de Fiscalização/CGU 193623/2007, (peça 3, p. 260-306) , Relatório de Visita/Fiscalização-Finep, de 8/5/2009 (peça 4, p. 351-385) , Formulário para Proposta de TCE 7/2017 (peça 1, p. 14-535) , Protocolo 002.135/11 (peça 9, p. 48-57) , Relatório do Tomador de Contas TCE 4/2017 (peça 14, p. 129-141) e Relatório do Tomador de Contas Complementar TCE 4/2017 (peça 14, p. 391-401 e peça 15, p. 1-6) .  
11. Nesta fase recursal, o auditor responsável pela instrução do feito conclui pelo provimento parcial ao recurso para acatar as despesas relativas aos subitens 9.5.1, 9.5.3, 9.5.4, 9.5.5, 9.5.7, 9.5.8 e 9.5.9 do Acórdão 7611/2021-TCU-Primeira Câmara. 
12. A meu ver, deve ser concedido provimento ao apelo para afastamento das despesas constantes dos subitens 9.5.3, 9.5.4, 9.5.7 e 9.5.8, bem como conceder provimento parcial para afastar parte do débito integrante do subitem 9.5.1 do acórdão adversado. 
13. Preliminarmente, noto que o auditor acatou parcialmente as razões recursais relativas aos subitens 9.5.1, 9.5.7 e 9.5.8 em razão da legítima presunção de prejuízo ao exercício do contraditório e da ampla defesa, visto que ultrapassados mais de dez anos entre a notificação do recorrente por edital (DOU, de 6/1/2017) e parte dos fatos geradores, que não constaram da primeira notificação do recorrente, em 2008.
14. No relatório que fundamentou o acórdão recorrido, o Tribunal afastou a responsabilidade de Newton Burmeister em razão da interinidade na ocupação do cargo de diretor-presidente do CEITEC e do transcurso de quase quatorze anos entre o fato gerador e a notificação do responsável pela autoridade administrativa federal competente.
15. A esse respeito, o fundamento se mostra aplicável ao recorrente. Sérgio Souza Dias ocupou o cargo de diretor presidente no período de 31/10/2003 a 30/6/2008, ao passo que a fiscalização da Finep datou de 8/5/2009, momento em que foram apuradas as irregularidades relativas ao subitem 9.5.1 (material bibliográfico, despesas de 2004 a 2006) , ao subitem 9.5.7 (ausência de documentação fiscal válida, despesas de 2004 a 2008) e ao subitem 9.5.8 (pagamento de passagens aéreas sem comprovante de embarque, despesas de 2004 a 2008) . As despesas impugnadas não constaram da primeira notificação do recorrente, de 29/5/2008 (peça 4, pp. 66-68) , tendo sido primeiramente comunicadas quando da publicação do Edital 31/2016, no DOU, de 6/1/2017 (peça 13, p. 138) . Desta forma, a maioria dos fatos geradores relativos aos três itens encontra-se afetada por um transcurso de tempo superior a dez anos, em alguns casos alcançando quase treze anos, situação que autoriza a presunção de prejuízo ao exercício de defesa.   
16. A seguir, passo a tratar das despesas impugnadas.
 (item 9.5.1) - realização de despesas não previstas na relação de itens apoiados do Convênio 30.03.0160.00 - pagamentos de rescisão trabalhista e de sindicato (R$ 12.871,57) ; e aquisição de material bibliográfico, assistência a celular, capa e CREA/RS com indicações genéricas e sem notas fiscais (R$ 7.853,15) . 
17. As despesas com rescisão trabalhista e sindicato não se encontravam previstas originalmente no Plano de Trabalho do Convênio 30.03.0160.00. Segundo informado no relatório da CGU, em 11/2/2007, a Finep teria autorizado ao CEITEC que procedesse ao pagamento de encargos trabalhistas até o percentual de 65%, mas não seriam aceitas despesas com demissões (peça 3, p. 266) . 
18. Assim, muito embora a Finep tenha admitido o custeio de até 65% dos encargos trabalhistas, excepcionou as despesas com rescisões. Por consequência, divirjo parcialmente do exame precedente e proponho que o débito relativo a despesas realizadas entre 8/11/2007 e 22/4/2008, a título de rescisões trabalhistas, sejam mantidas inalteradas (peça 1, p. 55) . 
19. No mais, devem ser acatadas as despesas relacionadas ao material bibliográfico, assistência a celular, capa e CREA/RS, realizadas no período de 2004 a 2006, uma vez que a notificação do recorrente por edital a respeito da matéria ocorreu em 6/1/2017, tendo transcorrido período de onze a treze anos desde os fatos geradores, o que autoriza a conclusão pela presunção de prejuízo à ampla defesa (peça 1, p. 63) . 
 (item 9.5.2) pagamento à Catho Online Ltda. sem a devida comprovação (R$ 54.000,00) .
20. Nesta fase recursal, não foram apresentados documentos ou evidências da efetiva prestação dos serviços da consultoria contratada na área organizacional e de recursos humanos; logo, acompanho o exame pela negativa de provimento quanto a este ponto.
 (item 9.5.3) despesas indevidas com telefones celulares (R$ 69.358,04) . 
21. O CEITEC custeou o pagamento de despesas com telefone celular disponibilizados a funcionários, contratados e estagiários, ao longo do período de 2004 a 2008 (peça 1, pp. 584 e 587) . Em 18/2/2008, a Finep aprovou a proposta de alteração dos gastos previstos no plano de trabalho e autorizou a inserção de despesas com energia, telefonia fixa, telefonia celular e internet, no valor de R$ 154.660,00/exercício (peça 1, pp. 592 e 602) . 
22. Uma vez que a despesa se encontrava prevista no plano de trabalho, sem qualquer informação adicional nos autos a respeito das atividades desempenhadas pelos funcionários, contratados e estagiários, não é possível emitir juízo reprobatório a respeito da conveniência da disponibilidade dos aparelhos móveis aos beneficiários. Diante da ausência de maiores esclarecimentos a respeito das circunstâncias que envolviam a realização das despesas e considerando a autorização da Finep, acompanho a proposta pelo provimento ao recurso quanto a este ponto. 
 (9.5.4) despesas indevidas com alimentação (R$ 37.830,10) .
23. De acordo com a CGU, não havia a adequada comprovação da necessidade e da pertinência desses gastos, tampouco vinculação com os objetivos institucionais do CEITEC. Ainda informa que 'o valor gasto e a periodicidade com que foram realizadas as despesas não observaram o princípio da razoabilidade' (peça 1, pp. 22-23, 41) . 
24. Embora a despesa não se encontrasse expressamente prevista no plano de trabalho ou no cronograma de desembolso, estava albergada pela Lei 11.759/2008 (criação do CEITEC) , que autorizou gastos com alimentação para os membros do Conselho Consultivo (peça 1, p. 567) . Outrossim, o CEITEC não remunerava os integrantes do Conselho de Administração, mas compensava as despesas com alimentação, transporte e hospedagem dos membros do Conselho, Diretores, Consultores, Gerentes de Projetos e bolsistas, quando em representação da entidade (reuniões, eventos, viagens, negócios) . Desta feita, em uma primeira análise, os gastos com a alimentação encontram lugar nos objetivos institucionais do CEITEC.
25. Ademais, a CGU considerou os gastos 'excessivos' e não razoáveis, sem qualquer parâmetro de comparação que justificasse tal conclusão, a exemplo do número de beneficiários, valores individuais gastos, tipos de alimentos (bebidas alcóolicas, itens de luxo etc.) . Sem o maior detalhamento dos gastos e das condições em que ocorreram, a conclusão pela reprovabilidade das despesas nos moldes em que se deram se mostra subjetiva e desprovida de evidências que a ampare.
26. Em atenção às ponderações da CGU, em 26/11/2008, a Finep exigiu que o CEITEC apresentasse relação com todos os nomes dos favorecidos com as despesas nos exercícios de 2004 a 2007. A meu ver, tal detalhamento deveria ter constado como exigência no termo do convênio, pois a solicitação de se atribuírem despesas a usuários em descompasso com o momento da efetiva realização do gasto constitui prova de defesa inviável em razão do transcurso do tempo (peça 4, p. 314) . 
27. Ainda, segundo dados do relatório da CGU, no período de maio de 2004 a julho de 2007, gastou-se com a alimentação o total de R$ 52.274,21 (peça 3, p. 286) . A comparação entre o valor impugnado de R$ 37.830,10 com o total vertido para o item demonstra que a impugnação representa 72% da totalidade das despesas com a alimentação, o que configura indício de falta de razoabilidade na avaliação procedida pela CGU. 
28. Vale destacar que a área técnica da FINEP inicialmente se manifestou de forma favorável às justificativas apresentadas pelo CEITEC para a despesa com a alimentação (MEMO/AUDI 223/2008, de 28/4/2009, peça 4, pp. 348-349) . 
29. Por fim, muito embora as ponderações da CGU se mostrem válidas, dada a ausência de identificação nas notas fiscais do número do convênio, do motivo e dos beneficiários das despesas, ressalta-se que não havia a exigência de detalhamento de nenhuma despesa constante do plano de trabalho aprovado pela Finep. Por consequência, acompanho o exame no sentido de afastar a presente despesa do rol de débitos atribuídos ao recorrente.
 (9.5.5) despesa antieconômica com locação de veículo (R$ 58.379,79) .
30. Relativamente a essa despesa, a CGU alega que o valor do aluguel contratado pelo CEITEC, ao final de doze meses, totalizou soma suficiente para adquirir o veículo licitado (Zafira 2.0, ano 2002) , conforme Tabela FIPE de 2004 (peça 3, p. 289) .  Nesse sentido, há evidências da prática de ato antieconômico por parte do CEITEC, haja vista a contratação com preços acima de mercado. 
31. Paralelamente, a CGU calculou o débito de forma legítima ao ter se fundamentado na diferença entre o valor do aluguel contratado (R$ 4.800,00) e a média de dois preços de aluguéis orçados pelo próprio CEITEC (R$ 3.100,00) , constantes do processo de contratação. 
32. Contrariamente ao exame precedente, os orçamentos realizados pela Administração têm por objetivo definir parâmetros de adequabilidade dos preços a serem contratados em face daqueles praticados no mercado. Ainda que as empresas tenham participado posteriormente da licitação, os orçamentos vinculam as proponentes a prestar os serviços ao preço informado à Administração. Portanto, não vislumbro óbices ao cálculo do débito levado a efeito pela CGU.
33. Ademais, o recorrente não faz prova de que o preço contratado estava compatível com o praticado no mercado ou pela Administração à época dos fatos. Portanto, diante da ausência de elementos probatórios aptos a afastar o débito, divirjo do exame e proponho que o subitem 9.5.4 permaneça inalterado.
 (9.5.6) pagamento indevido a prestadores de serviços (R$ 21.459,69) . 
34. Concordo com o exame acerca da impugnação da remuneração dos profissionais Leonardo Londero de Oliveira e Janaína Domingues Costa, contratados no âmbito do projeto Altus, uma vez que esse projeto já recebia recursos oriundos do Convênio 01.05.792.00, celebrado com a FINEP. Acompanho o exame no sentido de não acatar a despesa.
 (9.5.7) ausência de documentação fiscal válida de diversas despesas (R$ 8.707,57) e (9.5.8) pagamento de passagens sem comprovante de embarque e/ou bilhetes (R$ 409.709,98) . 
35. Tendo em vista o transcurso de mais de dez anos entre a maior parte dos fatos geradores (despesas de 2004 a 2008) e a notificação do recorrente por intermédio do edital de notificação publicado no DOU, de 7/1/2017, reconheço a presunção de prejuízo à produção de defesa para afastar os débitos que integram estes itens do acórdão. 
 (9.5.9) pagamento a servidora pública (R$ 13.410,00) .
36. Ghissia Hauser, servidora da Fundação Estadual de Planejamento Metropolitano e Regional (METROPLAN) , foi contratada a prestar serviços ao CEITEC por intermédio da Fundação de Apoio da Universidade Federal do Rio Grande do Sul. Divirjo do exame que acatou a despesa em razão da ausência de questionamento quanto à efetiva prestação do serviço. 
37.A prestação do serviço não é matéria controversa, mas a contratação de servidores encontra vedação expressa no item XI.6b do Convênio 380/03, no inciso II do art. 8º da IN STN 1/1997 e no inciso VIII, art. 30, da Lei 11.178/2005 (LDO 2006) . Logo, não há como conceder provimento ao recurso quanto a este ponto.
 (9.5.10) irregularidade em cooperação com a Ulbra e a Fulbra (R$ 407.940,00) . 
39. Acompanho o exame no ponto em que propôs a rejeição das razões recursais quanto a este item, ante a: i) ausência de justificativa para a escolha da Ulbra/Fulbra em detrimento de outras opções como a UFRGS e a PUC/RS; ii) não anuência formal do Diretor Técnico do CEITEC para a contratação, em desacordo com o Estatuto Social da entidade; iii) contratações diretas de serviços técnicos, pagamento de passagens aéreas nacionais e internacionais para pessoas não previstas como membros da equipe técnica do projeto; iv) falta dos extratos bancários na prestação de contas e repasse de R$ 35.000,00 sem comprovação dos gastos efetuados; e v) transferência de recursos do Convênio 30.03.0160.00 para o Termo de Cooperação Técnica firmado entre o CEITEC, a ULBRA e a FULBRA, sem amparo no ajuste. 
34. Ante o exposto, submeto à consideração superior a proposta de conhecimento e provimento parcial ao apelo para:
a) afastar os débitos relativos aos subitens 9.5.3, 9.5.4, 9.5.7 e 9.5.8;
b) com relação ao subitem 9.5.1, manter as despesas com sindicatos e rescisões trabalhistas, com a seguinte redação:
9.5.1. Dívida 1
Ocorrência: realização de despesas não previstas na relação de itens apoiados do Convênio 30.03.0160.00;
	VALOR ORIGINAL (R$) 
	DATA DA OCORRÊNCIA

	205,00
	7/2/2007

	273,34
	16/4/2007

	30,46
	16/4/2007

	211,86
	6/8/2007

	546,76
	9/8/2007

	4.851,99
	8/11/2007

	559,76
	6/12/2007

	3.458,59
	21/12/2007

	588,85
	9/1/2008

	44,67
	27/2/2008

	632,85
	30/12/2007

	1.467,44
	22/4/2008

À consideração superior."
4.		O representante do MP/TCU, por sua vez, manifestou-se nos moldes abaixo:
	"[...] Manifesto-me de acordo com a proposta de encaminhamento propugnada pelo secretário da unidade técnica, exceto em relação ao subitem 9.5.1.
Entendo não ser cabível a aplicação da multa do art. 58 da Lei 8.443/1992 em substituição a alguns itens de débito, conforme propõe o auditor-instrutor, tendo em vista que as razões para acolher as razões recursais dos itens correspondentes dizem respeito ao prejuízo à defesa, tendo em vista o transcurso de mais de dez anos entre os fatos imputados ao recorrente e a primeira notificação a ele expedida, por parte da fase interna da TCE. Ora, o prejuízo à defesa afeta tanto a possibilidade de comprovar a regular aplicação dos recursos quanto justificar eventual irregularidade apta a fazer incidir a aplicação da multa.
Com relação ao débito relativo ao subitem 9.5.1 do acórdão recorrido, refere-se à realização de despesas não previstas, que, por sua vez, englobam rescisões trabalhistas e outras despesas. O ponto de divergência no âmbito da unidade técnica refere-se às rescisões trabalhistas, tidas como aceitáveis por parte do auditor-instrutor, no limite de 65%, que era o percentual previsto no convênio para despesas com pessoal. O secretário diverge, por entender que esse tipo específico de despesa de pessoal era vedado. Para esse ponto, corroboro com a análise do auditor-instrutor. Entendo que as rescisões ocorridas são um dado de realidade e não poderiam deixar de ser pagas, sob pena de incorrer em ilicitude por parte do contratante, extensível ao poder público, tendo em vista que as relações trabalhistas tinham curso no âmbito de um ajuste de vontades entre concedente e convenente, para consecução de um objetivo comum. Considerar que esse tipo de despesa não poderia ser custeado com recursos do ajuste por estar vedada pelo termo celebrado não pode prosperar, a meu ver, por se constituir em negativa de efetividade à legislação trabalhista, colocando a parte mais frágil (o trabalhador) em risco de não ter seus direitos financeiros resguardados. Ademais, a vedação prevista no convênio teria por objetivo inibir a ocorrência de fraudes, mediante demissões injustificadas, o que não transparece ser o caso, pois não há elementos nos autos que permitam concluir que os desligamentos foram fraudulentos. Assim, entendo razoável a argumentação do auditor-instrutor que esse tipo de despesa poderia ser suportado na cláusula geral que previa o limite de 65% com custos de pessoal.
 Ante o exposto, manifesto-me no sentido de que seja conhecido o recurso e, no mérito, dar-lhe provimento parcial, a fim de:
1) considerar a seguinte redação para o subitem 9.5.1 do acórdão:
Dívida 1: 
Ocorrência: realização de despesas não previstas na relação de itens apoiados do Convênio 30.03.0160.00;	
	VALOR ORIGINAL (R$) 
	DATA DA OCORRÊNCIA

	1.698,20
	8/11/2007

	1.210,50
	21/12/2007

	206,10
	9/1/2008

	513,60
	22/4/2008

2) afastar os débitos relativos aos subitens 9.5.3, 9.5.4, 9.5.7 e 9.5.8."
É o relatório.

Representação legal: Abel Romeu Dall'Acqua (OAB/RS 33.172) e outros.

Subprocurador-Geral Lucas Rocha Furtado

RECURSO DE RECONSIDERAÇÃO. Tomada de Contas Especial. CONVÊNIO. DESPESAS IRREGULARES. citação. CONTAS IRREGULARES. dÉBITO. NÃO APLICAÇÃO DE multa ANTE A OCORRÊNCIA DA PRESCRIÇÃO DA PRETENSÃO PUNITIVA. CONHECIMENTO. argumentos APTOS PARA AFASTAR PARTE DO DÉBITO. provimento PARCIAL. CIÊNCIA.

TOMADA DE CONTAS ESPECIAL (TCE)

Secretaria de Recursos (Serur)

Cuidam os autos de recurso de reconsideração interposto pelo sr. Sérgio Souza Dias contra o Acórdão 7611/2021-TCU-Primeira Câmara.
2.	Por meio do supracitado julgado, este Tribunal examinou tomada de contas especial (TCE) instaurada pela Financiadora de Estudos e Projetos (Finep) em desfavor do extinto Centro Nacional de Tecnologia Eletrônica Avançada S.A. (CEITEC) , do sr. Sérgio Souza Dias, da sra. Edelweis Helena Garcez Ritt e do sr. Newton Burmeister, ex-diretores-presidentes da entidade, em razão de irregularidades na execução do Convênio 30.03.0160.00.
3.	O objeto da avença, celebrada em 18/9/2003, foi a execução de projeto intitulado "Centro de Excelência em Tecnologia Eletrônica Avançada". A sua vigência compreendeu o período de 18/9/2003 a 30/9/2009, com prazo para prestação de contas até 30/11/2009.
4.	Os recursos federais previstos foram orçados no total de R$ 7.592.125,00, sem aporte de contrapartida. Foi efetivamente liberado o montante de R$ 7.448.013,00. 
5.	A instauração da tomada de contas especial foi motivada pela impugnação parcial de despesas, que gerou dano correspondente a R$ 3.120.521,24, em valores originais.
6.	Segundo o Relatório do Tomador de Contas Complementar 4/2017 (peça 14, p. 391-401, e peça 15, p. 1-4) , a responsabilidade pelo dano foi atribuída, solidariamente, ao CEITEC, ao sr. Sérgio Souza Dias, à sra. Edelweis Helena Garcez Ritt e ao sr.  Newton Burmeister.
II
7.	No âmbito desta Corte, foi realizada a citação tão somente da entidade e do sr. Sérgio Souza Dias. Isso porque verificou-se que as despesas questionadas foram realizadas durante a gestão desse responsável, a quem caberia responder pelo dano, de forma solidária ao CEITEC.
8.	O feito prosseguiu regularmente e culminou na prolatação do Acórdão 7611/2021-TCU-Primeira Câmara, sob relatoria do Ministro Jorge de Oliveira, in verbis:
	"[...] ACORDAM os Ministros do Tribunal de Contas da União, reunidos em sessão da 1ª Câmara, ante as razões expostas pelo Relator e de acordo com os pareceres, com fundamento nos arts. 1º, inciso I; 16, inciso III e § 3º; 17; 19; 23, incisos I e III, alínea "a"; 26; 28, inciso II; da Lei 8.443/1992 e nos arts. 209, § 7º; 214, inciso III, alínea "a"; 217 §§ 1º e 2º; do Regimento Interno, 
	9.1. excluir Edelweies Helena Garcez Ritt e Newton Burmeister deste processo; 
	9.2. acatar as alegações de defesa do Centro Nacional de Tecnologia Eletrônica Avançada S/A e promover sua exclusão deste processo;
	9.3. acatar parcialmente as alegações de defesa de Sérgio Souza Dias e afastar sua responsabilidade quanto às parcelas do débito de R$ 38.165,19 e de R$ 115.619,02, referentes às datas de 30/6/2008 e 31/12/2007;
	9.4. julgar irregulares as contas.de Sérgio Souza Dias;
	9.5. condenar Sérgio Souza Dias ao pagamento das importâncias a seguir especificadas, atualizadas monetariamente e acrescida dos juros de mora, calculados a partir das datas discriminadas até a data da efetiva quitação do débito, e fixar-lhe prazo de quinze dias para comprovar, perante o Tribunal, o recolhimento das referidas quantias aos Fundo Nacional de Desenvolvimento Científico e Tecnológico (FNDCT) :
	9.5.1 Dívida 1:
	Ocorrência: realização de despesas não previstas na relação de itens apoiados do Convênio 30.03.0160.00;
	[tabela]
	9.5.2. Dívida 2:
	Ocorrência: pagamento realizado sem a devida comprovação do serviço prestado pela Catho Online Ltda.;
	[tabela]
	9.5.3. Dívida 3:
	Ocorrência: despesas indevidas referentes a custeio de telefones celulares;
	[tabela]
	9.5.4. Dívida 4:
	Ocorrência: despesas indevidas referentes a alimentação;
	[tabela]
	9.5.5. Dívida 5 (Irregularidade 7) :
	Ocorrência: realização de despesa antieconômica com locação de veículo;
	[tabela]
	9.5.6. Dívida 6:
	Ocorrência: pagamento indevido para prestadores de serviço;
	[tabela]
	9.5.7. Dívida 7:
	Ocorrência: ausência de documentação fiscal válida;
	[tabela]
	9.5.8. Dívida 8:
	Ocorrência: pagamento de passagens aéreas sem comprovante de embarque;
	[tabela]
	9.5.9. Dívida 9:
	Ocorrência: pagamento a servidora pública;
	[tabela]
	9.5.10. Dívida 10:
	Ocorrência: irregularidades com a contratação e execução do Termo de Cooperação Técnica celebrado com a ULBRA e a Fundação ULBRA;
	[tabela]
	9.6. autorizar, desde logo, a cobrança judicial das dívidas, caso não atendida a notificação;
	9.7. autorizar o parcelamento das dívidas em até 36 parcelas, incidindo, sobre cada parcela, corrigida monetariamente, os correspondentes acréscimos legais, e fixar prazo de 15 dias, a contar do recebimento da notificação, para comprovar, perante o Tribunal, o recolhimento da primeira parcela, e de trinta dias, a contar da parcela anterior, para comprovar os recolhimentos das demais parcelas, com incidência, sobre cada valor mensal, atualizado monetariamente, dos juros de mora devidos, na forma prevista na legislação em vigor, e alertar o responsável de que a falta de comprovação do recolhimento de qualquer parcela importará vencimento antecipado do saldo devedo; e
	9.8. enviar cópia deste Acórdão aos responsáveis, à Financiadora de Estudos e Projetos - Finep, ao Fundo Nacional de Desenvolvimento Científico e Tecnológico - FNDCT e à Procuradoria da República no Estado do Rio Grande do Sul, com a informação de que a íntegra do Relatório e do Voto que o fundamentaram estão disponíveis no endereço eletrônico www.tcu.gov.br/acordaos."
9.	Não houve aplicação de multa, pois foi reconhecida a prescrição da pretensão punitiva.
III
10.	É contra essa deliberação que se insurge o recorrente.
11.	Nesse intuito, sustenta, preliminarmente, que o Superior Tribunal de Justiça e o Supremo Tribunal Federal já decidiram pela incidência do prazo prescricional quinquenal para que o TCU busque o ressarcimento ao Erário.
12.	Quanto ao mérito, aduz que: (i) a Finep aprovou as contas parciais do convênio para os exercícios de 2003 a 2005, o que induziu o CEITEC a repetir, nos exercícios seguintes, atos que somente depois vieram a ser considerados irregulares; e (ii) o concedente aprovou o remanejamento de recursos entre rubricas do plano de trabalho durante a execução do ajuste, mas, posteriormente, considerou irregulares as despesas com tais recursos remanejados.
IV
13.	Acerca da preliminar arguida, a unidade técnica salientou que:
	a) tendo-se em vista a premissa de que as pretensões punitiva e de ressarcimento se submetem ao mesmo regime, conclui-se que estariam prescritas a aplicação de multa e a condenação ao ressarcimento, caso fossem adotados, para ambos os fins, os parâmetros definidos no Acórdão 1441/2016-TCU-Plenário (regime do Código Civil) . Isso porque a prestação de contas final deu-se em 7/10/2008 (termo inicial da prescrição) e o ato que ordenou a citação ocorreu em 22/11/2018, ou seja, mais de dez anos após.
	b) adotando-se as premissas fixadas na Lei 9.873/1999, e considerando o prazo geral de cinco anos, não teria ocorrido a prescrição quinquenal; e
	c) quanto à multa, considerada prescrita pelo acórdão recorrido, não é possível sua aplicação em recurso exclusivo do responsável, ainda que a ocorrência da prescrição seja agora afastada seguindo-se as balizas da Lei 9.873/1999, ante a proibição de reformatio in pejus.
14.	Em relação ao mérito, a Serur destacou que:
	a) as despesas com rescisões trabalhistas e pagamento de sindicato (R$ 12.871,57) foram consideradas irregulares por não estarem previstas na relação de itens apoiados pelo convênio. Em 11/2/2007, a Finep informou ao CEITEC que encargos trabalhistas poderiam ser cobertos com recursos do convênio no percentual de 65% e despesas com demissões não seriam aceitas. Ainda assim, a entidade pagou a totalidade dessas despesas com recursos do convênio. A entidade assumiu o risco de efetuar os pagamentos acima sem a anuência prévia da Finep. Logo, o débito relativo a despesas realizadas entre 8/11/2007 e 22/4/2008, a título de rescisões trabalhistas, deve ser mantido inalterado;
	b) as despesas impugnadas com material bibliográfico, assistência a celular e Crea/RS (R$ 7.853,15) não foram mencionadas na notificação dirigida ao recorrente em 2008. Tais despesas irregulares somente foram citadas na notificação efetuada pelo Edital 31/2016, publicado no Diário Oficial da União de 6/1/2017. Assim, observa-se terem decorrido de dez a doze anos desde a ocorrência dos gastos, com prejuízo para a defesa;
	c) quanto ao pagamento à Catho Online Ltda. (R$ 54.000,00) , não foram apresentadas evidências da efetiva prestação dos serviços da consultoria contratada na área organizacional e de recursos humanos; 
	d) acerca das despesas indevidas com telefones celulares utilizados por estagiários, contratados e funcionários do CEITEC (R$ 69.358,04) , a conclusão pela irregularidade dessas despesas baseou-se em sua alegada desnecessidade, e não em alguma ilegalidade. Ademais, em 18/2/2008, a Finep aprovou a proposta de alteração dos gastos previstos no plano de trabalho e autorizou a inserção de despesas com energia, telefonia fixa, telefonia celular e internet, no valor de R$ 154.660,00/exercício. Assim, não há elementos bastantes a fundamentar débito para tais gastos;
	e) em relação às despesas indevidas com alimentação (R$ 37.830,10) , observa-se que as notas fiscais não contêm a descrição pormenorizada do número de pessoas atendidas, restando prejudicado o exame de sua pertinência. Sem um maior detalhamento dos gastos e das condições em que ocorreram, a conclusão pela reprovabilidade das despesas nos moldes em que se deram se mostra subjetiva e desprovida de evidências que a ampare. Além disso, não havia exigência de detalhamento de nenhuma despesa dessa natureza constante do plano de trabalho aprovado pela Finep;
	f) sobre a despesa antieconômica com locação de veículo (R$ 58.379,79) , o recorrente não fez prova de que o preço contratado estava compatível com o praticado no mercado ou pela Administração à época dos fatos;
	g) quanto ao pagamento indevido a dois funcionários contratados para o projeto Altus (R$ 21.459,69) , srs. Leonardo Londero de Oliveira e Janaína Domingues Costa, verificou-se que tal projeto dispunha de recursos específicos de outras fontes, não cabendo o emprego de valores do convênio sob exame para essa finalidade;
	h) sobre a ausência de documentação fiscal válida de diversas despesas (R$ 8.707,57) , a cobrança dirigida ao sr. Sérgio Souza Dias em maio/2008 não citou a requisição de notas fiscais para a maior parte das despesas impugnadas. Considerando o longo período decorrido até a sua notificação pelo Edital 31/2016, restou prejudicada a sua defesa;
	i) em relação ao pagamento de passagens sem comprovante de embarque e ausência de bilhetes (R$ 409.709,98) , o recorrente foi efetivamente notificado a respeito dessa irregularidade apenas pelo Edital 31/2016, com prejuízo para a sua defesa;
	j) quanto ao pagamento a servidora pública Ghissia Hauser, contratada por meio da Fundação de Apoio da Universidade Federal do Rio Grande do Sul (R$ 13.410,00) , apesar de a efetiva prestação do serviço não ser matéria controversa, a contratação de servidores encontra vedação expressa no item XI.6b do Convênio 380/2003, no inciso II do art. 8º da IN STN 1/1997 e no inciso VIII do art. 30 da Lei 11.178/2005 (LDO 2006) ; e
	k) quanto à irregularidade em cooperação com a Ulbra e a Fulbra (R$ 407.940,00) , a transferência de recursos para o Termo de Cooperação Técnica firmado entre o CEITEC e tais entidades não se mostrou justificável.
15.	Desse modo, a Serur propôs o acolhimento do recurso em relação aos itens descritos nas alíneas "b", "d", "e", "h" e "i", afastando-se os respectivos débitos. Por outro lado, a unidade técnica sugeriu a rejeição das alegações recursais quanto aos itens "a", "c", "f", "g", "j" e "k" acima.
16.	O MP/TCU, por sua vez, divergiu da unidade técnica tão somente quanto ao descrito no item "a" supracitado.
17.	Com relação ao débito relativo à realização de despesas não previstas com rescisões trabalhistas e sindicatos, houve divergência no âmbito da unidade técnica, uma vez que parte desses gastos foram tidos como aceitáveis por parte do auditor-instrutor, no limite de 65%, que era o percentual previsto no convênio para despesas com pessoal.
18.	Já o titular da Serur divergiu, por entender que esse tipo específico de despesa de pessoal era vedado.
19.	Para o representante do Parquet, assiste razão ao auditor-instrutor, pois as rescisões ocorridas são um dado de realidade e não poderiam deixar de ser pagas, sob pena de incorrer-se em ilicitude por parte do contratante, extensível ao poder público. Considerar que esse tipo de despesa não poderia ser custeado com recursos do ajuste por estar vedada pelo termo celebrado constituir-se-ia em negativa de efetividade à legislação trabalhista, colocando a parte mais frágil (o trabalhador) em risco de não ter seus direitos financeiros resguardados. Ademais, a vedação prevista no convênio teria por objetivo inibir a ocorrência de fraudes, mediante demissões injustificadas, o que não transparece ser o caso, segundo entende o MP/TCU. Isso porque não há elementos nos autos que permitam concluir que os desligamentos foram fraudulentos.
V
20.	Com efeito, a análise empreendida pelo titular da Serur rechaçou com bastante propriedade as alegações recursais oferecidas, razão pela qual adoto-a como razões de decidir, sem prejuízo de acatar a posição do MP/TCU quanto ao item específico que foi objeto de divergência. 
21.	Conforme restou evidenciado nos autos, o fundamento para a instauração da tomada de contas especial foi a impugnação parcial de despesas efetuadas no bojo de convênio celebrado entre a Finep e o CEITEC, a saber (os subitens abaixo fazem referência ao acórdão recorrido) :
	- subitem 9.5.1: realização de despesas não previstas na relação de itens apoiados do convênio;
	- subitem 9.5.2: pagamento realizado sem a devida comprovação do serviço prestado pela Catho Online Ltda.;
	- subitem 9.5.3: despesas indevidas referentes a custeio de telefones celulares;
	- subitem 9.5.4: despesas indevidas referentes a alimentação;
	- subitem 9.5.5: realização de despesa antieconômica com locação de veículo;
	- subitem 9.5.6: pagamento indevido para prestadores de serviços;
	- subitem 9.5.7: ausência de documentação fiscal válida;
	- subitem 9.5.8: pagamento de passagens aéreas sem comprovação de embarque;
	- subitem 9.5.9: pagamento a servidora pública; e
	- subitem 9.5.10: contratação e execução do Termo de Cooperação Técnica celebrado com a Ulbra e a Fulbra.
22.	Nesta fase processual, o recorrente não trouxe elementos comprobatórios aptos a afastar as irregularidades atinente ao: (i) subitem 9.5.2: pagamento à Catho Online Ltda., sem a devida comprovação da efetiva prestação dos serviços da consultoria (R$ 54.000,00) ; (ii) subitem 9.5.5: despesa antieconômica com locação de veículo (R$ 58.379,79) ; (iii) subitem 9.5.6: pagamento indevido a prestadores de serviços (R$ 21.459,69) ; (iv) subitem 9.5.9: pagamento a servidora pública (R$ 13.410,00) ; e (v) subitem 9.5.10: irregularidade em cooperação com a Ulbra e a Fulbra (R$ 407.940,00) .
23.	Desse modo, endosso o entendimento do titular da Serur e do Parquet no sentido de manter inalterados os débitos respectivos.
24.	Com relação às irregularidades atinentes a despesas com aquisição de material bibliográfico e outros (subitem 9.5.1 - R$ 7.853,15) e com aquisição de passagens (subitem 9.5.8 - R$ 409.709,98) , além da ausência de documentação fiscal válida de diversas despesas (subitem 9.5.7 - R$ 8.707,57) , entendo que tais ocorrências podem ser tidas como elididas. Isso porque a notificação do recorrente por edital a respeito dessas matérias ocorreu em 6/1/2017, tendo transcorrido período de onze a treze anos desde os fatos geradores, o que autoriza a conclusão pela presunção de prejuízo à ampla defesa e ao contraditório.
25.	A despesa com telefonia celular (subitem 9.5.3 - R$ 69.358,04) , igualmente, pode ser acolhida, pois restou evidenciado que a Finep aprovou a proposta de alteração dos gastos previstos no plano de trabalho e autorizou a inserção de despesas com energia, telefonia fixa, telefonia celular e internet, no valor de R$ 154.660,00/exercício.
26.	A despesa com alimentação (subitem 9.5.4 - R$ 37.830,10) também se mostrou passível de aceitação, uma vez que a exigência de detalhamento (número de beneficiários, valores individuais gastos e tipos de alimentos) , apesar de desejável, não constava do plano de trabalho aprovado pela Finep.
27.	Quanto ao ponto de divergência entre o auditor-instrutor e o titular da Serur acerca das despesas relativas a rescisões trabalhistas, considero, assim como defendeu o MP/TCU, que esse tipo de despesa com pessoal não poderia deixar de ser paga, sob pena de infração à legislação trabalhista. Ademais, não há notícia nos autos de desligamentos fraudulentos ou demissões injustificadas.
28.	Assim, tendo em vista a existência de autorização, por parte da Finep, de que encargos trabalhistas pudessem ser cobertos com recursos do convênio no percentual de 65%, entendo razoável a argumentação do auditor-instrutor de que esse tipo de despesa poderia ser suportado na cláusula geral do ajuste que previa o limite de 65% com custos de pessoal.
29.	Por conseguinte, julgo que o recurso deve ser parcialmente provido para afastar os débitos relativos aos subitens 9.5.3, 9.5.4, 9.5.7 e 9.5.8 do acórdão recorrido.
30.	Quanto ao subitem 9.5.1, deve ser-lhe dada a seguinte redação:
	"9.5.1. Dívida 1: 
	Ocorrência: realização de despesas não previstas na relação de itens apoiados do Convênio 30.03.0160.00;	
	VALOR ORIGINAL (R$) 
	DATA DA OCORRÊNCIA 

	1.698,20
	8/11/2007

	1.210,50
	21/12/2007

	206,10
	9/1/2008

	513,60
	22/4/2008

31.	Já os demais subitens do acórdão recorrido (9.5.2, 9.5.5, 9.5.6, 9.5.9 e 9.5.10) devem ser mantidos inalterados.	
VI
32.	Por fim, insta ressaltar que as manifestações da Serur e do MP/TCU foram proferidas antes da edição da Resolução TCU 344/2022, de 11/10/2022, que passou a regulamentar, no âmbito desta Corte de Contas, a prescrição para o exercício das pretensões punitiva e de ressarcimento.
33.	Em síntese, aquele normativo dispôs que a prescrição, nos processos de controle externo em curso neste Tribunal, observará o disposto na Lei 9.873/1999 e que prescrevem em cinco anos as pretensões punitiva e ressarcitória, contados dos termos iniciais nele indicados. Ademais, incide a prescrição intercorrente se o processo ficar paralisado por mais de três anos, pendente de julgamento ou despacho.
34.	Diante disso, passo a analisar a questão à luz do referido normativo regulamentar.
35.	Quanto ao termo inicial da contagem do prazo prescricional, o art. 4º prevê o seguinte:
	"Art. 4° O prazo de prescrição será contado:
	I - da data em que as contas deveriam ter sido prestadas, no caso de omissão de prestação de contas;
	II - da data da apresentação da prestação de contas ao órgão competente para a sua análise inicial;
	III - do recebimento da denúncia ou da representação pelo Tribunal ou pelos órgãos de controle interno, quanto às apurações decorrentes de processos dessa natureza;
	IV - da data do conhecimento da irregularidade ou do dano, quando constatados em fiscalização realizada pelo Tribunal, pelos órgãos de controle interno ou pelo próprio órgão ou entidade da Administração Pública onde ocorrer a irregularidade;
	V - do dia em que tiver cessado a permanência ou a continuidade, no caso de irregularidade permanente ou continuada."
36.	No que se refere às causas de interrupção da prescrição, o art. 5º dispõe:
	"Art. 5º A prescrição se interrompe:
	I - pela notificação, oitiva, citação ou audiência do responsável, inclusive por edital; 
	II - por qualquer ato inequívoco de apuração do fato;
	III - por qualquer ato inequívoco de tentativa de solução conciliatória; 
	IV - pela decisão condenatória recorrível.
	§ 1° A prescrição pode se interromper mais de uma vez por causas distintas ou por uma mesma causa desde que, por sua natureza, seja repetível no curso do processo.
	§ 2° Interrompida a prescrição, começa a correr novo prazo a partir do ato interruptivo.
	§ 3º Não interrompem a prescrição o pedido e concessão de vista dos autos, emissão de certidões, prestação de informações, juntada de procuração ou subestabelecimento e outros atos de instrução processual de mero seguimento do curso das apurações."
37.	No caso concreto, o termo inicial da contagem do prazo prescricional ocorreu em 7/10/2008, data em que houve a entrega da prestação de contas final (art. 4º, inciso II) .
38.	Ademais, verificam-se, nos presentes autos, os seguintes principais eventos processuais interruptivos da prescrição, ocorridos tanto na fase interna, quanto na fase externa desta TCE:
	a) relatório de fiscalização, em 8/5/2009 (peça 4, p. 351-385) ;
	b) notificação do CEITEC para regularização da prestação de contas - em 30/6/2009 (peça 4, p. 400-427) ;
	c) envio de esclarecimentos por parte do CEITEC - em 18/8/2009 (peça 5) ;
	d) manifestação da Finep - em 8/1/2010 (peça 9, p. 29-32) ;
	e) emissão de parecer por parte da consultoria jurídica do Finep - em 11/3/2010 (peça 9, p. 39-47) ;
	f) novo exame do processo de prestação de contas - em 27/7/2011 (peça 9, p. 48-57) ;
	g) notificação do CEITEC para regularização da prestação de contas - em 19/9/2013 (peça 9, p. 58-71) ;
	h) relatório de visita de acompanhamento, em 17/10/2013 (peça 9, p. 73-79) ;
	i) notificação do CEITEC para regularização da prestação de contas - em 1º/10/2014, 21/11/2014 e 21/9/2015 (peça 9, p. 141-143, 145-148 e 150-151) ;
	j) envio de esclarecimentos por parte do CEITEC - em 29/9/2015 e 24/11/2015 (peça 9, p. 162 e 169) ;
	k) instauração da TCE, em 4/5/2017 (peça 14, p. 131, item 1) ;
	l) Relatório de TCE 4/2017, em 26/6/2017 (peça 14, p. 129-141) ;
	m) Relatório Complementar de TCE 4/2017, em 10/10/2017 (peça 14, p. 391-401, e peça 15, p. 1-6) ;
	n) Relatório de Auditoria 1.120/2017, em 17/11/2017 (peça 15, p. 239-244) ;
	o) autuação do processo no TCU, em 31/1/2018 (peça 16) ;
	p) instrução preliminar de citação da SecexTCE, em 12/11/2018 (peça 26) ;
	q) citação do recorrente, em 16/1/2019 (peça 41) ; e
	r) prolatação do acórdão recorrido, em 4/5/2021 (peça 54) .
39.	Diante destes fatos, conclui-se que não se operou a prescrição das pretensões ressarcitória e punitiva. A prescrição da pretensão punitiva, no entanto, já havia sido reconhecida por este Tribunal por ocasião da deliberação ora vergastada, que levou em conta o entendimento vigente à época.
40.	Percebe-se, também, que, após o início da apuração dos fatos, não houve a incidência da prescrição intercorrente, disposta nos termos do art. 8º da Resolução 344/2022, já que o processo não ficou paralisado por mais de três anos, aguardando julgamento ou despacho.
	Ante o exposto, voto no sentido de que o Tribunal adote o acórdão que ora submeto à deliberação deste Colegiado.
TCU, Sala das Sessões, em 16 de maio de 2023.
BENJAMIN ZYMLER 
Relator